---
title: "dplyr practices"
output: html_notebook
---

# Verbos de una sola tabla en dplyr

dplyr proporciona una función para cada verbo básico de manipulación de datos. Estos verbos se organizan en tres categorías según el componente del conjunto de datos con el que trabajan:

## Filas (Rows):
- **filter()** - selecciona filas basándose en los valores de las columnas.
- **slice()** - selecciona filas basándose en su ubicación.
- **arrange()** - cambia el orden de las filas.

## Columnas (Columns):
- **select()** - cambia si una columna está incluida o no.
- **rename()** - cambia el nombre de las columnas.
- **mutate()** - cambia los valores de las columnas y crea nuevas columnas.
- **relocate()** - cambia el orden de las columnas.

## Grupos de filas (Groups of rows):
- **summarise()** - colapsa un grupo en una sola fila.

### cargando libreria palmerpenguins

```{r}
library(dplyr)
library(palmerpenguins)
penguins
```

## 📖 ¿QUÉ ES EL PIPE?

El pipe es un operador que te permite **encadenar múltiples operaciones** de una manera más legible y natural.

---

## 🔄 **Ejemplo Sin Pipe vs Con Pipe**

### **Sin pipe (tradicional)**
```{r}
# Tienes que anidar funciones - difícil de leer
arrange(
  summarise(
    group_by(
      filter(penguins, species == "Adelie"),
      island
    ),
    total = n()
  ),
  desc(total)
)
```

### Con pipe (|>)

```{r}
# Se lee de arriba a abajo - ¡mucho más claro!
penguins |> 
  filter(species == "Adelie") |> 
  group_by(island) |> 
  summarise(total = n()) |> 
  arrange(desc(total))
```

## Filtrar filas con filter()

`filter()` te permite seleccionar un subconjunto de filas en un data frame. 

Como todos los verbos individuales, el primer argumento es el tibble (o data frame). El segundo argumento y los siguientes se refieren a variables dentro de ese data frame, seleccionando filas donde la expresión es **TRUE**.


sintaxis

datos |> 
  filter(
    ...,           # Condiciones lógicas
    .by = NULL,    # Agrupación temporal (opcional)
    .preserve = FALSE  # Mantener estructura de grupos (opcional)
  )


## condiciones logicas

```{r}
names(penguins)
```
```{r}
find("filter")
```



```{r}


penguins |> 
  filter(
    species == "Adelie", 
    island == "Dream", 
    body_mass_g > 4000
  )


```
```{r}
# Una sola condición
penguins |> 
  filter(species == "Adelie", island == "Dream")

# Resultado: Solo pingüinos Adelie
```

```{r}
# SIN .by: el más pesado de TODOS
penguins |> 
  filter(body_mass_g == max(body_mass_g, na.rm = TRUE))

```
```{r}
# CON .by: el más pesado de CADA especie
penguins |> 
  filter(
    body_mass_g == max(body_mass_g, na.rm = TRUE),
    .by = species
  )
# Resultado: 3 filas (el más pesado de Adelie, Chinstrap y Gentoo)
```

### 4️⃣ ARGUMENTO .preserve - Mantener grupos

¿Qué hace .preserve?
Controla qué pasa con la estructura de grupos cuando el data frame ya está agrupado.

Ejemplo individual SIN .preserve (por defecto = FALSE)

### sintaxis
filter(.data, ..., .preserve = TRUE/FALSE)


```{r}
# Datos agrupados
penguins_agrupados <- penguins |> group_by(species)
penguins_agrupados

```

```{r}
# Datos agrupados
penguins_agrupados <- penguins |> group_by(species)

# .preserve = TRUE
penguins_agrupados |> 
  filter(body_mass_g > 4000, .preserve = TRUE)
# Resultado: Se mantienen los grupos originales (incluso si quedan vacíos)
```

## Ordenar filas con arrange()

\`arrange()\` funciona de manera similar a \`filter()\`, excepto que en lugar de filtrar o seleccionar filas, las **reordena**.

Toma un data frame y un conjunto de nombres de columnas (o expresiones más complejas) para ordenar. Si proporcionas más de un nombre de columna, cada columna adicional se usará para desempatar los valores de las columnas anteriores.


```{r}
penguins |> arrange(desc(species))
```



## Seleccionar filas por posición con slice()

\`slice()\` te permite indexar filas por su ubicación (número entero). Te permite seleccionar, eliminar y duplicar filas.

Podemos obtener las filas desde la 5 hasta la 10.

```{r}
penguins |> slice(6:10)
```
Este comando **selecciona las filas 6, 7, 8, 9 y 10** del dataset `penguins`.


## 🔍 **Explicación**

- \`penguins\` → El data frame original
- \`|>\` → Pipe: pasa `penguins` como primer argumento a \`slice()\`
- \`slice(6:10)\` → Selecciona las filas en las posiciones 6 a 10 (inclusive)

## 🎯 Otros ejemplos con slice()


```{r}
# Seleccionar solo la fila 1
penguins |> slice(1)

# Seleccionar filas 1, 3, 5
penguins |> slice(c(1, 3, 5))

# Seleccionar filas de la 10 a la 15
penguins |> slice(10:15)

# Seleccionar las últimas 5 filas
penguins |> slice_tail(n = 5)

# Seleccionar las primeras 3 filas
penguins |> slice_head(n = 3)

# Eliminar la fila 1
penguins |> slice(-1)

# Eliminar filas 2 a 4
penguins |> slice(-(2:4))
```
## slice_sample() - Muestreo aleatorio de filas

\`slice_sample()\` selecciona filas de forma aleatoria. Usa la opción \`prop\` para elegir una cierta proporción de los casos.

Usa \`replace = TRUE\` para realizar un muestreo bootstrap. Si es necesario, puedes ponderar la muestra con el argumento \`weight\`.

## 📊 **Ejemplos con `slice_sample()`**

### **Muestreo aleatorio simple**

¿Qué hace?

- Selecciona exactamente 5 filas al azar del dataset penguins
- Cada vez que ejecutes el código, obtendrás 5 filas diferentes (a menos que uses set.seed())
- Es como sacar 5 cartas al azar de una baraja

```{r}
# Seleccionar 5 filas aleatorias
# Ejecución 1
penguins |> slice_sample(n = 5)
# Resultado: filas 23, 45, 12, 89, 156

# Ejecución 2 (sin set.seed)
penguins |> slice_sample(n = 5)
# Resultado: filas 67, 34, 201, 8, 143  (¡diferentes!)
```
Para que sea reproducible:

```{r}
# Siempre dará el mismo resultado
set.seed(123)
penguins |> slice_sample(n = 5)
```
### 2️⃣ Seleccionar el 20% de las filas aleatoriamente

¿Qué hace?

- Selecciona aproximadamente el 20% de las filas al azar
- Si penguins tiene 344 filas, seleccionará ~68.8 filas (redondeado a 69)
- La proporción puede ser cualquier número entre 0 y 1

```{r}
# Seleccionar el 20% de las filas aleatoriamente
penguins |> slice_sample(prop = 0.2)

```

### 3️⃣ Muestreo con reemplazo (bootstrap)

¿Qué hace?

- Selecciona 10 filas al azar PERMITIENDO REPETICIÓN
- Una misma fila puede aparecer varias veces
- Es como sacar 10 cartas de una baraja, pero devolviendo cada carta antes de sacar la siguiente

¿Por qué "bootstrap"?

- El bootstrapping es una técnica estadística que usa muestreo con reemplazo
- Se usa para estimar la incertidumbre de estadísticos (media, desviación, etc.)

```{r}
# Sin reemplazo (replace = FALSE) - por defecto
penguins |> slice_sample(n = 5, replace = FALSE)
# Resultado: filas 23, 45, 12, 89, 156 (TODAS DIFERENTES)

# Con reemplazo (replace = TRUE)
penguins |> slice_sample(n = 5, replace = TRUE)
# Resultado: filas 23, 45, 23, 89, 23 (¡LA FILA 23 APARECE 3 VECES!)
```
Comparación lado a lado:


```{r}
# Sin reemplazo (valores únicos)
penguins |> slice_sample(n = 5, replace = FALSE)
# [1] 23  45  12  89 156  (todos diferentes)

# Con reemplazo (puede repetir)
penguins |> slice_sample(n = 5, replace = TRUE)
# [1] 23  45  23  89  23  (¡23 se repite!)

# Con reemplazo y más muestras que datos
penguins |> slice_sample(n = 500, replace = TRUE)
# ¡Funciona! Puedes tener 500 muestras de 344 datos (con repeticiones)
```

## 📖 ¿Qué hace `select()`?

`select()` te permite **seleccionar un subconjunto de columnas** de un data frame. Es muy útil cuando trabajas con datasets grandes pero solo necesitas unas pocas columnas.

### 🎯 **Seleccionar columnas por nombre**

```{r}
# Seleccionar columnas específicas
penguins |> select(species, island, body_mass_g)
```


### 🔢 Seleccionar columnas por rango

```{r}
# Seleccionar todas las columnas entre bill_length_mm y body_mass_g (inclusive)
penguins |> select(bill_length_mm:body_mass_g)
```
### ❌ Excluir columnas por rango

```{r}
# Seleccionar todas las columnas EXCEPTO las que van de bill_length_mm a body_mass_g
penguins |> select(!(bill_length_mm:body_mass_g))
```

### starts_with() - Columnas que empiezan con...

```{r}
# Seleccionar todas las columnas que empiezan con "bill"
penguins |> select(starts_with("bill"))
```

### contains() - Columnas que contienen...

```{r}
# Seleccionar columnas que contienen "is"
penguins |> select(contains("is"))
```

### matches() - Columnas que coinciden con una expresión regular

^   b   .*   _mm   $
│   │    │    │    │
│   │    │    │    └── final de la cadena
│   │    │    └─────── debe terminar en "_mm"
│   │    └──────────── cualquier cantidad de caracteres
│   └───────────────── empieza con "b"
└───────────────────── inicio de la cadena

```{r}
# Seleccionar columnas que empiezan con "b" y terminan con "mm"
penguins |> select(matches("^b.*_mm$"))
```


## where() - Columnas por tipo

```{r}
# Seleccionar solo columnas numéricas
penguins |> select(where(is.numeric))
```


```{r}
# Seleccionar solo columnas de tipo factor
penguins |> select(where(is.factor))
```

## everything() - Todas las columnas

```{r}
# Mover body_mass_g al principio
penguins |> select(body_mass_g, everything())
```

## ✏️ Renombrar columnas

## Con select() (pierdes las demás columnas)

```{r}
# Renombrar y seleccionar solo esa columna
penguins |> select(especie = species)
```


```{r}
# Renombrar y seleccionar solo esa columna y muestra las demas columnas con sus nombres sin renombrar
penguins |> select(especie = species, everything())
```

## Con rename() (recomendado - mantiene todas las columnas)

```{r}
# Renombrar columnas manteniendo todas las demás
penguins |> rename(
  especie = species,
  isla = island,
  peso = body_mass_g
)
```


## 📚 Tabla de funciones helper para select()

# Ejemplos de select()

En `dplyr` existen diferentes funciones auxiliares para seleccionar columnas.

| Función | ¿Qué significa? | Ejemplo | Resultado en `penguins` |
|---|---|---|---|
| `starts_with()` | Empieza con | `select(starts_with("bill"))` | `bill_length_mm`, `bill_depth_mm` |
| `ends_with()` | Termina con | `select(ends_with("_mm"))` | `bill_length_mm`, `bill_depth_mm`, `flipper_length_mm` |
| `contains()` | Contiene | `select(contains("is"))` | `island`, `species` |
| `matches()` | Coincide con una **regex** | `select(matches("^b.*m$"))` | Columnas cuyo nombre cumpla ese patrón |
| `num_range()` | Busca nombres con números | `select(num_range("x", 1:3))` | `x1`, `x2`, `x3` si existen |
| `all_of()` | Selecciona todas las columnas indicadas en un vector | `select(all_of(c("species", "island")))` | `species`, `island` |
| `any_of()` | Selecciona las que existan del vector | `select(any_of(c("species", "peso")))` | `species` |
| `everything()` | Todas las columnas | `select(body_mass_g, everything())` | `body_mass_g` primero |
| `last_col()` | Última columna | `select(last_col())` | `year` |
| `where()` | Selecciona según una condición/tipo | `select(where(is.numeric))` | Columnas numéricas |


## 📖 ¿Qué hace `mutate()`?

`mutate()` te permite **añadir nuevas columnas** que son funciones de columnas existentes, o **modificar columnas existentes**. Es una de las funciones más útiles de dplyr para crear variables derivadas.

---

## 🎯 **Crear una nueva columna simple**

```r
# Crear columna de peso en kilogramos
penguins |> mutate(peso_kg = body_mass_g / 1000)
```

## 🔍 Ver la nueva columna al principio con select()

```{r}
# Crear columna y moverla al principio para verla mejor
penguins |>
  mutate(peso_kg = body_mass_g / 1000) |>
  select(peso_kg, everything())
```

## 📐 Crear múltiples columnas a la vez

```{r}
# Crear varias columnas nuevas
penguins |>
  mutate(
    peso_kg = body_mass_g / 1000,
    proporcion_pico = bill_length_mm / bill_depth_mm,
    tamaño = case_when(
      body_mass_g < 4000 ~ "Pequeño",
      body_mass_g < 5000 ~ "Mediano",
      TRUE ~ "Grande"
    )
  ) |>
  select(peso_kg, proporcion_pico, tamaño, everything())
```

## 🔗 Referenciar columnas recién creadas

Una característica poderosa de mutate() es que puedes usar columnas que acabas de crear en la misma llamada:

```{r}
# Calcular IMC usando la columna recién creada
penguins |>
  mutate(
    altura_m = flipper_length_mm / 1000,  # Convertir a metros
    imc = body_mass_g / (altura_m^2)      # Usar altura_m recién creada
  ) |>
  select(altura_m, imc, everything())
```

## 📊 Modificar columnas existentes

```{r}
# Convertir peso a kilogramos (modificando la columna original)
penguins |>
  mutate(body_mass_g = body_mass_g / 1000) |>
  rename(peso_kg = body_mass_g)
```


## 🧹 Usar .keep para controlar qué columnas mantener

### .keep = "all" (por defecto)

```{r}
# Mantener todas las columnas
penguins |>
  mutate(peso_kg = body_mass_g / 1000, .keep = "all")
# Resultado: Todas las columnas originales + la nueva
```

### .keep = "used"

```{r}
# Mantener solo las columnas usadas para crear nuevas
penguins |>
  mutate(
    peso_kg = body_mass_g / 1000,
    .keep = "used"
  )
# Resultado: Solo body_mass_g + peso_kg
```

### .keep = "none"

```{r}
# Mantener solo las nuevas columnas
penguins |>
  mutate(
    peso_kg = body_mass_g / 1000,
    imc = body_mass_g / (flipper_length_mm / 1000)^2,
    .keep = "none"
  )
```

### .keep = "unused"


```{r}
# Mantener solo columnas NO usadas para crear nuevas
penguins |>
  mutate(
    peso_kg = body_mass_g / 1000,
    .keep = "unused"
  )
# Resultado: Todas las columnas excepto body_mass_g + peso_kg
```


## 🎯 Funciones útiles dentro de mutate()

| **Función** | **Qué hace** | **Ejemplo** |
|---|---|---|
| `if_else()` | Condicional | `if_else(body_mass_g > 4000, "Pesado", "Ligero")` |
| `case_when()` | Múltiples condiciones | `case_when(body_mass_g < 4000 ~ "Pequeño", ...)` |
| `round()` | Redondear | `round(peso_kg, 2)` |
| `log()` | Logaritmo | `log(body_mass_g)` |
| `scale()` | Estandarizar | `scale(body_mass_g)` |
| `cumsum()` | Suma acumulada | `cumsum(body_mass_g)` |
| `lag()` / `lead()` | Valores anteriores/siguientes | `lag(body_mass_g)` |

## 📊 Ejemplos avanzados

1. Crear categorías con case_when()

```{r}
penguins |>
  mutate(
    categoria_peso = case_when(
      body_mass_g < 4000 ~ "Pequeño",
      body_mass_g < 5000 ~ "Mediano",
      body_mass_g >= 5000 ~ "Grande",
      TRUE ~ "Desconocido"  # Para NAs
    )
  ) |>
  select(species, body_mass_g, categoria_peso)
```

2. Crear variables con if_else()

```{r}
penguins |>
  mutate(
    es_grande = if_else(body_mass_g > 4500, "Sí", "No"),
    es_macho = if_else(sex == "male", "Macho", "Hembra")
  ) |>
  select(species, sex, body_mass_g, es_grande, es_macho)
```











