---
title: "bar char practicas"

---

https://ggplot2.tidyverse.org/reference/geom_bar.html


```{r}

# Then restart R and run:
library(dplyr)
library(tidyverse)
library(palmerpenguins)
library(conflicted)

conflict_prefer("filter", "dplyr")
conflict_prefer("lag", "dplyr")

```

# Guía completa: geom_bar(), geom_col() y stat_count()

## 1. Concepto fundamental

En ggplot2 una capa tiene dos partes:

```{verbatim}
Datos
  ↓
Stat (calcula)
  ↓
Geom (dibuja)

```

Por ejemplo:

```{r}
ggplot(mpg, aes(class)) +
  geom_bar()
```
Internamente:

- stat_count() → cuenta observaciones
- geom_bar()   → dibuja barras

## 2. Sintaxis de geom_bar()

```{r}
penguins |>
    ggplot(aes(x = species)) +
    geom_bar(
      mapping = NULL,      # Define qué variables del dataset se asignan a X, Y, fill, color, etc.
                            # Normalmente se escribe: mapping = aes(x = species)
    
      data = NULL,         # Define qué dataset utilizará esta capa.
                            # NULL = utiliza el dataset definido en ggplot()
    
      stat = "count",      # Define qué cálculo hace ggplot antes de dibujar.
                            # "count" = cuenta automáticamente las observaciones.
    
      position = "stack",  # Define cómo se colocan las barras.
                            # "stack" = apila las categorías una encima de otra.
                            # También: "dodge" = lado a lado
                            #           "fill"  = proporciones/100%
                            #           "identity" = posición original
    
      ...,                 # Permite agregar otros argumentos adicionales.
                            # Ejemplo: fill = "blue", color = "black", width = 0.8
    
      just = 0.5,          # Controla la posición/justificación de la barra.
                            # 0.5 = centrada (valor predeterminado).
    
      lineend = "butt",    # Define cómo termina una línea.
                            # "butt" = termina exactamente en el punto final.
    
      linejoin = "mitre",  # Define cómo se unen las líneas en las esquinas.
                            # "mitre" = esquinas pronunciadas.
    
      na.rm = FALSE,       # Define cómo manejar los valores NA (faltantes).
                            # FALSE = no eliminar explícitamente los NA.
                            # TRUE  = eliminar/ignorar los NA.
    
      show.legend = NA,    # Controla si esta capa aparece en la leyenda.
                            # NA    = ggplot decide automáticamente.
                            # TRUE  = mostrar leyenda.
                            # FALSE = ocultar leyenda.
    
      inherit.aes = TRUE   # Define si geom_bar() hereda los aes() de ggplot().
                            # TRUE = sí los hereda.
                            # FALSE = no los hereda.
    )
```


```{r}
geom_bar(
  mapping = aes(x = species), # QUÉ variables utilizo
  data = penguins,            # DE DÓNDE vienen los datos
  stat = "count",             # QUÉ cálculo hago
  position = "stack"          # CÓMO coloco las barras
)
```


## Hay dos data diferentes y pertenecen a funciones diferentes.

Tu código:

```{r}
penguins |>
  ggplot(aes(x = species)) +
  geom_bar(
    mapping = NULL,
    data = NULL,
    stat = "count",
    position = "stack"
  )
```

se puede leer así:

```{verbatin}
penguins
   ↓
ggplot()
   ↓
geom_bar()
```

## 1. penguins pertenece a ggplot()

Cuando haces:

```{r}
penguins |>
  ggplot(aes(x = species))
```
el |> está haciendo prácticamente esto:

```{r}
ggplot(
  data = penguins,
  mapping = aes(x = species)
)
```

Por eso el dataset principal está en ggplot().


## 2. Entonces, ¿por qué geom_bar() también tiene data?

Porque cada capa de ggplot puede tener su propio dataset.

Mira:

```{r}

ggplot(
  data = penguins, #base de datos a utlizar penguins
  mapping = aes(x = species)) +
geom_bar(
  data = NULL, #esto quiere decir que no se va a proporcionar mas data , vamos a utilizar la misma data de penguins
  mapping = NULL # No voy a proporcionar mapping aquí. Usa el que ya existe.
)

```

Esto funciona gracias a:

```{verbatim}
inherit.aes = TRUE
```
inherit.aes es un parámetro en ggplot2 (R) que controla si una capa (geom, stat, etc.) hereda las estéticas (aes) definidas en el ggplot() principal o en una capa anterior.


```{verbatim}
ggplot()
   │
   │ data = penguins
   │ mapping = aes(x = species)
   ↓
geom_bar()
   │
   │ inherit.aes = TRUE
   ↓
HEREDA esos datos y mapping
```


## 🔥 ¿Cuándo pondrías data dentro de geom_bar()?

Cuando quieres que esa capa específica utilice otro dataset.

Por ejemplo:

```{verbatim}

penguins|>                      # Mi gráfico trabaja con penguins
  ggplot( aes(x = species))     # species está en X.
  +
                                # geom_bar() = decide qué dibujar
  geom_bar(                     # Ahora dibuja barras con esos datos.
    data = otro_data_set,
    
  )

```
Ahora geom_bar() ya no tiene por qué utilizar penguins.


Y por eso normalmente escribes simplemente:

```{r}
a <- penguins |>
      ggplot(aes(x = species)) +
      geom_bar() +
      labs(title = "Optimizando codigo")

b = penguins |>
      ggplot(aes(x = species)) +
      geom_bar(
      data = NULL,
      mapping = NULL
    ) +
  labs(title = "Sin Optimizar codigo")

a + b
```

```{r}
penguins |>
    ggplot(aes(x = species)) +
    geom_bar(
      mapping = NULL,      # Define qué variables del dataset se asignan a X, Y, fill, color, etc.
                            # Normalmente se escribe: mapping = aes(x = species)
    
      data = NULL,         # Define qué dataset utilizará esta capa.
                            # NULL = utiliza el dataset definido en ggplot()
    
      stat = "count",      # Define qué cálculo hace ggplot antes de dibujar.
                            # "count" = cuenta automáticamente las observaciones.
    
      position = "stack",  # Define cómo se colocan las barras.
                            # "stack" = apila las categorías una encima de otra.
                            # También: "dodge" = lado a lado
                            #           "fill"  = proporciones/100%
                            #           "identity" = posición original
    
      ...,                 # Permite agregar otros argumentos adicionales.
                            # Ejemplo: fill = "blue", color = "black", width = 0.8
    
      just = 0.5,          # Controla la posición/justificación de la barra.
                            # 0.5 = centrada (valor predeterminado).
    
      lineend = "butt",    # Define cómo termina una línea.
                            # "butt" = termina exactamente en el punto final.
    
      linejoin = "mitre",  # Define cómo se unen las líneas en las esquinas.
                            # "mitre" = esquinas pronunciadas.
    
      na.rm = FALSE,       # Define cómo manejar los valores NA (faltantes).
                            # FALSE = no eliminar explícitamente los NA.
                            # TRUE  = eliminar/ignorar los NA.
    
      show.legend = NA,    # Controla si esta capa aparece en la leyenda.
                            # NA    = ggplot decide automáticamente.
                            # TRUE  = mostrar leyenda.
                            # FALSE = ocultar leyenda.
    
      inherit.aes = TRUE   # Define si geom_bar() hereda los aes() de ggplot().
                            # TRUE = sí los hereda.
                            # FALSE = no los hereda.
    )
```


## 📊 ¿Qué es stat en ggplot2?

stat es la abreviatura de statistical transformation (transformación estadística). Es uno de los 3 componentes fundamentales de toda capa en ggplot2.

🧩 Los 3 componentes de una capa



```{verbatim}
┌─────────────────────────────────────────────┐
│              CAPA (layer)                   │
│                                             │
│   1. data    → ¿qué datos?                  │
│   2. mapping → ¿cómo se mapean? (aes)       │
│   3. geom    → ¿cómo se dibuja?             │
│   4. stat    → ¿qué cálculo se hace?        │
│   5. position→ ¿dónde se coloca?            │
└─────────────────────────────────────────────┘
```

🎯 ¿Qué hace un stat?

Un stat transforma los datos antes de dibujarlos. Toma el data frame original y produce un nuevo data frame con columnas calculadas.


```{verbatim}
data original  ──►  STAT  ──►  data transformada  ──►  GEOM  ──►  dibujo

```

Ejemplo con geom_bar()


```{r}
penguins |>
  ggplot(aes(x = species)) +
  geom_bar() # Por debajo, geom_bar() usa stat_count:
```

## Tipo de variable espera cada geom_* en x y y.

> Importante: en ggplot2, "categórica" puede ser factor o character; "numérica" normalmente es integer o double

| `geom_*`           | `stat_*` por defecto | `x` normalmente           | `y` normalmente     | ¿Qué calcula / necesita?                                            |
| ------------------ | -------------------- | ------------------------- | ------------------- | ------------------------------------------------------------------- |
| `geom_bar()`       | `stat_count`         | **Categórica**            | ❌ No se proporciona | **Calcula el número de observaciones** por categoría                |
| `geom_histogram()` | `stat_bin`           | **Numérica**              | ❌ No se proporciona | **Calcula intervalos (bins)** y cuenta observaciones en cada uno    |
| `geom_point()`     | `stat_identity`      | **Numérica o categórica** | **Numérica**        | **No calcula/transforma los valores**; usa `x` e `y` directamente   |
| `geom_smooth()`    | `stat_smooth`        | **Numérica**              | **Numérica**        | **Calcula un modelo/curva** y sus valores suavizados                |
| `geom_boxplot()`   | `stat_boxplot`       | **Categórica**            | **Numérica**        | **Calcula** mediana, cuartiles, límites y posibles valores atípicos |
| `geom_density()`   | `stat_density`       | **Numérica**              | ❌ No se proporciona | **Calcula una estimación de densidad**                              |
| `geom_sf()`        | `stat_sf`            | ❌ Normalmente no          | ❌ Normalmente no    | **Calcula/maneja la representación de geometrías espaciales**       |



| `geom`             | `x`           | `y`         | Idea principal             |
| ------------------ | ------------- | ----------- | -------------------------- |
| `geom_bar()`       | 🟦 Categórica | —           | **Cuenta**                 |
| `geom_histogram()` | 🔢 Numérica   | —           | **Agrupa números**         |
| `geom_point()`     | 🔢/🟦         | 🔢          | **Punto por observación**  |
| `geom_smooth()`    | 🔢            | 🔢          | **Modelo/curva**           |
| `geom_boxplot()`   | 🟦 Categórica | 🔢 Numérica | **Distribución por grupo** |
| `geom_density()`   | 🔢 Numérica   | —           | **Densidad**               |
| `geom_sf()`        | —             | —           | **Geometría espacial**     |



```{r}
# 1️⃣ Forma típica (geom_bar usa stat_count por dentro)
penguins |>
  ggplot(aes(x = species)) +
  geom_bar() +
  labs(title = "Forma tipica")

# 2️⃣ Forma explícita (stat_count usa geom_bar por dentro)
penguins |>
  ggplot(aes(x =species)) +
  stat_count() +
  labs(title = "Forma explícita (stat_count usa geom_bar por dentro)")

# 3️⃣ Forma explícita total
penguins |>
  ggplot(aes(x = species)) +
  geom_bar(stat = "count") +
  labs(title = " Forma explícita total con geom_bar")

# Agrupa los datos en bins
penguins |>
  ggplot(aes(x = bill_length_mm)) +
  geom_histogram(stat = "bin") +# geom_histogram() (y stat_bin) solo funcionan con variables numéricas continuas. Está diseñado para agrupar valores numéricos en "bins" (intervalos).
  labs(title = "geom_histogram")

# No transforma los datos; usa los valores tal cual
penguins |>
  ggplot(aes(x = species, y = bill_depth_mm)) + # necesita "x" e "y"
  geom_point(stat = "identity") +
  labs(title = "geom_point")

# Ajusta una curva/modelo, normalmente una regresión
penguins |>
  ggplot(mapping = aes(x = bill_length_mm, y = bill_length_mm)) + # geom_smooth() necesita una variable numérica continua en x para ajustar una curva de regresión. species es un factor:
  geom_smooth( stat = "smooth")

# Calcula cuartiles, mediana y valores extremos
penguins |>
  ggplot(mapping = aes(x = species, y = bill_length_mm)) + # necesita "x" e "y"
  geom_boxplot(stat = "boxplot") +
  labs(title = "geom_boxplot")

# Estima la densidad de los datos
penguins |>
  ggplot(aes(x = bill_length_mm, fill = species)) + # necesita una variable numérica continua en x para estimar la densidad (kernel density estimation). species es un factor:
  geom_density(stat = "density",alpha = 0.5) +
  labs(title = "Densidad por especie")

# Maneja y transforma geometrías espaciales

library(sf)

# 1. Crear tabla con coordenadas de las islas
coords_islas <- tibble(
  island = c("Biscoe", "Dream", "Torgersen"),
  lat    = c(-65.43, -64.73, -64.77),
  long   = c(-65.50, -64.23, -64.08)
)

# 2. Unir con penguins y convertir a sf
penguins_sf <- penguins |>
  left_join(coords_islas, by = "island") |>
  st_as_sf(coords = c("long", "lat"), crs = 4326)

# 3. Mapa
ggplot(penguins_sf) +
  geom_sf(stat = "sf", aes(color = species)) +
  labs(
    title = "Pingüinos por isla con coordenadas",
    x = "Longitud",
    y = "Latitud"
  )
```


```{r}
penguins |>
    ggplot(aes(x = species)) +
    geom_bar(
      mapping = NULL,      # Define qué variables del dataset se asignan a X, Y, fill, color, etc.
                            # Normalmente se escribe: mapping = aes(x = species)
    
      data = NULL,         # Define qué dataset utilizará esta capa.
                            # NULL = utiliza el dataset definido en ggplot()
    
      stat = "count",      # Define qué cálculo hace ggplot antes de dibujar.
                            # "count" = cuenta automáticamente las observaciones.
    
      position = "stack",  # Define cómo se colocan las barras.
                            # "stack" = apila las categorías una encima de otra.
                            # También: "dodge" = lado a lado
                            #           "fill"  = proporciones/100%
                            #           "identity" = posición original
    
      ...,                 # Permite agregar otros argumentos adicionales.
                            # Ejemplo: fill = "blue", color = "black", width = 0.8
    
      just = 0.5,          # Controla la posición/justificación de la barra.
                            # 0.5 = centrada (valor predeterminado).
    
      lineend = "butt",    # Define cómo termina una línea.
                            # "butt" = termina exactamente en el punto final.
    
      linejoin = "mitre",  # Define cómo se unen las líneas en las esquinas.
                            # "mitre" = esquinas pronunciadas.
    
      na.rm = FALSE,       # Define cómo manejar los valores NA (faltantes).
                            # FALSE = no eliminar explícitamente los NA.
                            # TRUE  = eliminar/ignorar los NA.
    
      show.legend = NA,    # Controla si esta capa aparece en la leyenda.
                            # NA    = ggplot decide automáticamente.
                            # TRUE  = mostrar leyenda.
                            # FALSE = ocultar leyenda.
    
      inherit.aes = TRUE   # Define si geom_bar() hereda los aes() de ggplot().
                            # TRUE = sí los hereda.
                            # FALSE = no los hereda.
    )
```

# DATA

Sintaxis

```{verbatim}
geom_point(
  data = ...,
  mapping = aes(...)
)

o

stat_density(
  data = ...,
  mapping = aes(...)
)
```
## Opción 1: data = NULL (valor por defecto)

La capa hereda los datos definidos en ggplot().

```{verbatim}
ggplot(
    datos,
    aes(x,y)
  ) +
  geom_point()

# equivale a 

ggplot(
    datos,
    aes(x,y)
  ) +
  geom_point(
    data = NULL
  )
```


### Ejemplo

```{r}
ggplot(penguins, aes(body_mass_g, bill_length_mm)) +
  geom_point()
```
Aquí geom_point() usa automáticamente penguins.


## Opción 2: un data.frame

La capa usa otro conjunto de datos y reemplaza los datos globales.

Sintaxis
```{verbatim}
geom_*(data = otro_dataframe)
```

Ejemplo

```{r}
ggplot(
  penguins,
  mapping = aes(x =body_mass_g, y = bill_length_mm)
)+
  geom_point(
    color = "blue"
  )+
  geom_point(
    data = head(penguins, 20),
    color = "red",
    size = 3
  )
```


¿Qué pasa?

- Primera capa → usa todos los datos de penguins.
- Segunda capa → usa únicamente las primeras 20 filas.


## Opción 3: una función

La función recibe los datos del gráfico y devuelve un nuevo data frame que usará la capa.

Sintaxis

```{verbatim}
geom_point(
  data = function(x) ...
)

o

geom_point(
  data = ~ ...
)
```

Ejemplo con función

```{r}
ggplot(penguins, aes(body_mass_g, bill_length_mm)) +
  geom_point(
    data = function(x) head(x, 10),
    color = "red",
    size = 3
  )
```

¿Qué hace?

- Toma penguins.
- La función recibe esos datos como x.
- Devuelve las primeras 10 filas.
- Solo esas filas se dibujan.

Ejemplo con fórmula

```{r}
ggplot(penguins, aes(body_mass_g, bill_length_mm)) +
  geom_point(
    data = ~ head(.x, 10),
    color = "blue",
    size = 3
  )
```
Equivalencia

```{verbatim}
data = function(x) head(x, 10)

# que es lo mismo que

data = ~ head(.x, 10)
```

Donde:

- .x = datos originales del gráfico.
- head(.x, 10) = primeras 10 observaciones.

## Resumen para tu guía

## data

Descripción: datos que utilizará la capa.

Sintaxis general

```{verbatim}
geom_*(
  data = NULL
)

geom_*(
  data = dataframe
)

geom_*(
  data = function(x) ...
)

geom_*(
  data = ~ ...
)
```

Opciones

| Valor         | Efecto                                     |
| ------------- | ------------------------------------------ |
| `NULL`        | Hereda los datos de `ggplot()`             |
| `data.frame`  | Reemplaza los datos globales para esa capa |
| `function(x)` | Modifica los datos antes de graficarlos    |
| `~ expresión` | Versión abreviada usando fórmula           |

# position

Descripción: controla cómo se ajustan o desplazan los datos antes de dibujarlos. Se usa principalmente para:

- Evitar superposición de puntos (overplotting).
- Separar grupos.
- Apilar barras.
- Colocar elementos uno al lado del otro.

Sintaxis general

```{verbatim}
geom_*(
  position = "nombre"
)

o

geom_*(
  position = position_*(...)
)

```
## Forma 1: Usar una función position_*()

Permite configurar argumentos adicionales.

Sintaxis

```{verbatim}
geom_point(
  position = position_jitter()
)
```



Ejemplo

```{r}
ggplot(mtcars, aes(factor(cyl), mpg)) +
  geom_point(
    position = position_jitter(
      width = 0.2,
      height = 0
    )
  )
```

¿Qué hace?

Los puntos se mueven ligeramente en el eje X para evitar que se encimen.

# Forma 2: Usar una cadena de texto

Se elimina el prefijo position_.

Sintaxis

```{verbatim}
geom_point(
  position = "jitter" # ⚠️ Con esta forma no puedes pasar parámetros extras.
)

o

geom_point(
  position = position_jitter() # ⚠️ Con esta forma puedes pasar parámetros extras.
)

```

## Posiciones más comunes

1. "identity"

No realiza ningún ajuste.

Sintaxis

```{verbatim}
geom_bar(
  stat = "identity",
  position = "identity"
)
```
Resultado

Los datos se dibujan exactamente donde están.

Ejemplo

```{r}
penguins |>
  count(species) |>
  ggplot(aes(x = species, y = n)) +
  geom_bar(
    stat = "identity",
    position = "identity"
  )
```
```{verbatim}
             geom_bar()
                │
       ┌────────┴────────┐
       ↓                 ↓
     stat             position
  ¿cómo obtengo      ¿cómo coloco
   los valores?       las barras?
       │                 │
    count             identity
    identity           dodge
                       stack
                       fill

```

2. "stack"

Apila elementos verticalmente.

Sintaxis

```{verbatim}
geom_bar(
  position = "stack"
)
```
```{r}
head(penguins,5)
```
```{r}
head(diamonds,5)
```


Ejemplo

```{r}
ggplot(penguins, aes(island, fill = sex)) +
  geom_bar(position = "stack")
```

Resultado

Las barras se colocan una sobre otra.

3. "fill"

Apila pero normaliza a proporciones.

Sintaxis

```{verbatim}
geom_bar(
  position = "fill"
)
```

Resultado

Cada barra tiene altura 1 (100%).

4. "dodge"

Coloca grupos lado a lado.

Sintaxis

```{verbatim}
geom_bar(
  position = "dodge"
)
```

Ejemplo

```{r}
ggplot(
  penguins,
  aes(species, fill = sex)
)+
  geom_bar(
    position = "dodge"
  )
  
```
Resultado

Las barras aparecen separadas horizontalmente.

5. "jitter"

Agrega ruido aleatorio.

Sintaxis

```{verbatim}
geom_point(
  position = "jitter"
)

o

geom_point(
  position = position_jitter(
    width = 0.2,
    height = 0.1
  )
)
```
Resultado

Reduce la superposición de puntos.

Ejemplo

```{r}
penguins |>
  ggplot(aes(species, bill_length_mm)) +
  geom_point(
    position = position_jitter(
      width = 0.2,
      height = 0.1
    )
  )

```

6. "nudge"

Desplaza elementos una distancia fija.

Sintaxis

```{verbatim}
geom_text(
  position = position_nudge(
    x = 0.5,
    y = 1
  )
)
```
Resultado

Las etiquetas se mueven respecto a su posición original.


## Resumen para tu guía
### position

Controla cómo se acomodan los datos antes de dibujarse.

Sintaxis

```{r, eval=FALSE}
position = "nombre"

position = position_nombre(...)

#Posiciones principales

position = "identity"
position = "stack"
position = "fill"
position = "dodge"
position = "jitter"

#Con parámetros

position = position_jitter(
  width = 0.2,
  height = 0
)

position = position_nudge(
  x = 0.5,
  y = 1
)

```

## ... (argumentos adicionales)

Descripción: ... permite pasar argumentos extra a la capa (layer()). Es uno de los conceptos más importantes de ggplot2 porque conecta geom, stat y otros componentes.

Sintaxis general

```{r, eval=FALSE}
geom_*(
  ...
)

# o

stat_*(
  ...
)
```

Los argumentos dentro de ... pueden pertenecer a distintas categorías.

### Categoría 1: Estéticas fijas (Static aesthetics)

Son propiedades que se aplican a toda la capa y no están mapeadas dentro de aes().

Sintaxis

```{r, eval=FALSE}
geom_point(
  colour = "red",
  size = 3
)
```

Ejemplo

```{r}
penguins|>
  ggplot(
    aes(body_mass_g, bill_length_mm)
  ) +
  geom_point(
    colour = "red",
    size = 3,
    alpha = 0.5
  )
```

####¿Qué ocurre?

Todos los puntos:

- son rojos
- tienen tamaño 3
- tienen transparencia 0.5

### Estéticas comunes

| Aesthetic   | ¿Qué controla?                     | Valores típicos                   | Ejemplo               |
| ----------- | ---------------------------------- | --------------------------------- | --------------------- |
| `colour`    | **Color** del borde, línea o punto | `"red"`, `"blue"`, `"black"`      | `colour = "blue"`     |
| `fill`      | **Color de relleno** de una figura | `"red"`, `"blue"`, `"gray"`       | `fill = "lightblue"`  |
| `linewidth` | **Grosor de líneas**               | `0.5`, `1`, `2`, etc.             | `linewidth = 2`       |
| `linetype`  | **Tipo de línea**                  | `"solid"`, `"dashed"`, `"dotted"` | `linetype = "dashed"` |
| `shape`     | **Forma de los puntos**            | `16`, `17`, `19`, etc.            | `shape = 17`          |
| `size`      | **Tamaño** del elemento            | `1`, `2`, `3`, etc.               | `size = 3`            |
| `alpha`     | **Transparencia**                  | `0` a `1`                         | `alpha = 0.5`         |


📏 linewidth

- Controla el grosor de una línea.


➖ linetype

- Controla cómo está dibujada una línea.

| `linetype`   | Apariencia |
| ------------ | ---------- |
| `"solid"`    | ─────────  |
| `"dashed"`   | - - - - -  |
| `"dotted"`   | · · · · ·  |
| `"dotdash"`  | — · — · —  |
| `"longdash"` | ── ── ──   |
| `"twodash"`  | ─ ─ ─ ─    |


🔵 shape

- Controla la forma de los puntos de geom_point().

| Código | Forma | Descripción                    |
| -----: | :---: | ------------------------------ |
|    `0` |   □   | Cuadrado vacío                 |
|    `1` |   ○   | Círculo vacío                  |
|    `2` |   △   | Triángulo vacío                |
|    `3` |   +   | Cruz                           |
|    `4` |   ×   | X                              |
|    `5` |   ◇   | Rombo vacío                    |
|    `6` |   ▽   | Triángulo invertido vacío      |
|    `7` |   ⊕   | Cuadrado con cruz              |
|    `8` |   *   | Asterisco                      |
|    `9` |   ◇   | Rombo con cruz                 |
|   `10` |   ⊗   | Círculo con X                  |
|   `11` |   ⊞   | Cuadrado con X                 |
|   `12` |   ⊕   | Triángulo con cruz             |
|   `13` |   ⊖   | Círculo con línea horizontal   |
|   `14` |   ⊗   | Círculo con X                  |
|   `15` |   ■   | Cuadrado relleno               |
|   `16` |   ●   | Círculo relleno                |
|   `17` |   ▲   | Triángulo relleno              |
|   `18` |   ◆   | Rombo relleno                  |
|   `19` |   ●   | Círculo relleno grande         |
|   `20` |   •   | Punto pequeño                  |
|   `21` |   ●   | Círculo rellenable             |
|   `22` |   ■   | Cuadrado rellenable            |
|   `23` |   ▲   | Rombo/cuadrado rellenable      |
|   `24` |   ▲   | Triángulo rellenable           |
|   `25` |   ▼   | Triángulo invertido rellenable |

⚠️ Una distinción importante: 15–20 vs 21–25

Los 21–25 son shapes especiales porque permiten controlar por separado colour y fill.

Por ejemplo:

```{r}
penguins |>
  ggplot(aes(species, body_mass_g))+
  geom_point(
    shape = 21,
    colour = "black",
    fill = "red",
    size = 4
  )
```



📐 size

- Controla el tamaño.

👻 alpha

- Controla la transparencia.

El valor está entre:

- 0 → completamente transparente
- 1 → completamente opaco


## Resumen

| Aesthetic | Significado | Pregunta clave |
|---|---|---|
| `colour` | Exterior | ¿De qué **COLOR**? |
| `fill` | Interior | ¿De qué color el **RELLENO**? |
| `linewidth` | Grosor | ¿Qué tan **GRUESA** es la línea? |
| `linetype` | Estilo de línea | ¿Qué **TIPO** de línea? |
| `shape` | Forma | ¿Qué **FORMA** tiene el punto? |
| `size` | Tamaño | ¿Qué **TAMAÑO**? |
| `alpha` | Transparencia | ¿Qué tan **TRANSPARENTE**? |


### Categoría 2: Pasar argumentos del geom desde un stat_*()

Cuando usas una función stat_*(), puedes enviar parámetros al geom mediante ....

Sintaxis

```{verbatim}
stat_*(
  geom = "...",
  parametro_del_geom = ...
)
```
📊 Geoms principales

| `geom`             | ¿Qué dibuja?                  | `x`                       | `y`                         | Otras variables típicas                    |
| ------------------ | ----------------------------- | ------------------------- | --------------------------- | ------------------------------------------ |
| `geom_point()`     | Puntos                        | Numérica o categórica     | **Numérica**                | `colour`, `fill`, `shape`, `size`, `alpha` |
| `geom_line()`      | Líneas conectadas             | **Numérica u ordenada**   | **Numérica**                | `colour`, `linewidth`, `linetype`          |
| `geom_path()`      | Trayectoria/ruta              | **Numérica**              | **Numérica**                | `group`, `colour`, `linewidth`             |
| `geom_bar()`       | Barras contando observaciones | **Categórica**            | ❌ No se proporciona         | `fill`, `colour`                           |
| `geom_col()`       | Barras con altura dada        | **Categórica o numérica** | **Numérica**                | `fill`, `colour`                           |
| `geom_histogram()` | Histograma                    | **Numérica**              | ❌ No se proporciona         | `binwidth`, `fill`, `colour`               |
| `geom_boxplot()`   | Caja y bigotes                | **Categórica**            | **Numérica**                | `fill`, `colour`, `group`                  |
| `geom_violin()`    | Distribución tipo violín      | **Categórica**            | **Numérica**                | `fill`, `colour`, `group`                  |
| `geom_density()`   | Curva de densidad             | **Numérica**              | ❌ No se proporciona         | `fill`, `colour`, `alpha`                  |
| `geom_area()`      | Área rellena                  | **Numérica**              | **Numérica**                | `fill`, `colour`, `alpha`                  |
| `geom_ribbon()`    | Banda/intervalo               | **Numérica**              | ❌ `y` no se usa normalmente | `ymin` **numérica**, `ymax` **numérica**   |
| `geom_smooth()`    | Curva suavizada/modelo        | **Numérica**              | **Numérica**                | `method`, `colour`, `fill`                 |


📐 Geometrías para líneas y formas

| `geom`                | ¿Qué dibuja?                   |
| --------------------- | ------------------------------ |
| `geom_abline`         | Línea con pendiente/intercepto |
| `geom_hline`          | Línea horizontal               |
| `geom_vline`          | Línea vertical                 |
| `geom_segment`        | Segmento de línea              |
| `geom_curve`          | Línea curva                    |
| `geom_spoke`          | Líneas desde un punto          |
| `geom_contour`        | Líneas de contorno             |
| `geom_contour_filled` | Contornos rellenos             |


🔷 Rectángulos y polígonos

| `geom`         | ¿Qué dibuja?                              |
| -------------- | ----------------------------------------- |
| `geom_rect`    | Rectángulos                               |
| `geom_tile`    | Rectángulos organizados en una cuadrícula |
| `geom_raster`  | Raster/cuadrícula de celdas               |
| `geom_polygon` | Polígonos                                 |
| `geom_hex`     | Hexágonos                                 |


📝 Texto y etiquetas

| `geom`              | ¿Qué dibuja?                     |
| ------------------- | -------------------------------- |
| `geom_text`         | Texto                            |
| `geom_label`        | Texto dentro de una etiqueta     |
| `geom_text_repel`*  | Texto evitando superposición     |
| `geom_label_repel`* | Etiquetas evitando superposición |

🗺️ Datos espaciales

| `geom`          | ¿Qué dibuja?     |
| --------------- | ---------------- |
| `geom_sf`       | Geometrías `sf`  |
| `geom_spatial`* | Datos espaciales |


### Para stat_type(), los más útiles son estos:

| `stat_*()`              | Nº de `geom` útiles/prácticos | `geom =`                                                                                |
| ----------------------- | ----------------------------: | --------------------------------------------------------------------------------------- |
| `stat_identity()`       |       **7** | `"point"`, `"line"`, `"path"`, `"text"`, `"label"`, `"area"`, `"ribbon"`                |
| `stat_count()`          |       **4** | `"bar"`, `"point"`, `"text"`, `"label"`                                                 |
| `stat_bin()`            |       **1** | `"bar"`                                                                                 |
| `stat_density()`        |       **2** | `"area"`, `"line"`                                                                      |
| `stat_boxplot()`        |       **1** | `"boxplot"`                                                                             |
| `stat_ydensity()`       |       **1** | `"violin"`                                                                              |
| `stat_smooth()`         |       **1** | `"smooth"`                                                                              |
| `stat_summary()`        |       **7** | `"pointrange"`, `"point"`, `"line"`, `"errorbar"`, `"linerange"`, `"crossbar"`, `"bar"` |
| `stat_summary_bin()`    |       **7** | `"pointrange"`, `"point"`, `"line"`, `"errorbar"`, `"linerange"`, `"crossbar"`, `"bar"` |
| `stat_ecdf()`           |       **3** | `"step"`, `"point"`, `"line"`                                                           |
| `stat_ellipse()`        |       **3** | `"path"`, `"polygon"`, `"point"`                                                        |
| `stat_contour()`        |       **2** | `"contour"`, `"path"`                                                                   |
| `stat_contour_filled()` |       **2** | `"contour_filled"`, `"polygon"`                                                         |
| `stat_bin_2d()`         |       **3** | `"bin_2d"`, `"tile"`, `"raster"`                                                        |
| `stat_bin_hex()`        |       **2** | `"binhex"`, `"polygon"`                                                                 |
| `stat_summary_2d()`     |       **2** | `"tile"`, `"raster"`                                                                    |
| `stat_summary_hex()`    |       **1** | `"hex"`                                                                                 |
| `stat_function()`       |       **1** | `"function"`                                                                            |
| `stat_sf()`             |       **1** | `"sf"`                                                                                  |
| `stat_sf_coordinates()` |       **3** | `"point"`, `"text"`, `"label"`                                                          |
| `stat_unique()`         |       **3** | `"point"`, `"text"`, `"label"`                                                          |
| `stat_sum()`            |       **2** | `"count"`, `"point"`                                                                    |
| `stat_connect()`        |       **2** | `"line"`, `"path"`                                                                      |
| `stat_manual()`         | **depende** | Depende de las variables que produzca                                                   |

#### OJO RECUERDA QUE CADA GEOM TIENE SUS PROPIOS ARGUMENTOS




#### ⚠️ Pero hay algo importante sobre stat_*()

Tu sintaxis:

```{verbatim}
stat_*(
  geom = "...",
  parametro_del_geom = ...
)
```
significa que estás utilizando un stat específico y diciéndole qué geom utilizar para dibujar el resultado.

Por ejemplo:

```{r, eval=FALSE}
stat_count(
  geom = "bar"
)
```
es conceptualmente lo que ocurre cuando haces:

```{r, eval=FALSE}
geom_bar()
```
porque:

```{verbatim}
geom_bar()
    ↓
stat_count
    ↓
geom_bar
```

Puedes pensar:

```{verbatim}
STAT
 ↓
¿Qué cálculo hago?

GEOM
 ↓
¿Cómo dibujo el resultado?
```


Ejemplo

```{r}
ggplot(penguins, aes(body_mass_g)) +
  stat_density(
    geom = "area",
    fill = "steelblue",
    alpha = 0.5,
    outline.type = "both"
  )
```
¿Qué pasa?

- stat_density() calcula la densidad.
- geom = "area" dibuja un área.
- fill, alpha y outline.type pertenecen a geom_area().


### Categoría 3: Pasar argumentos del stat desde un geom_*()

A la inversa: cuando usas una función geom_*(), puedes pasarle parámetros del stat por ....

Sintaxis

```{r, eval = FALSE}
geom_*(
  stat = "...",
  parametro_del_stat = ...
)
```

Ejemplo

```{r}
ggplot(penguins, aes(body_mass_g)) +
  geom_area(
    stat = "density",
    adjust = 0.5
  )
```
¿Qué ocurre?
- geom_area() dibuja áreas.
- stat = "density" calcula una densidad.
- adjust = 0.5 pertenece a stat_density().

Otro ejemplo

```{r}
penguins |>
  ggplot(aes(bill_depth_mm))+
geom_histogram(
  bins = 30 # es un parámetro del estadístico (stat_bin), no del geom.
)
```
bins es un parámetro del estadístico (stat_bin), no del geom.


### Categoría 4: key_glyph

Controla cómo aparece la capa en la leyenda.

Sintaxis

```{r, eval=FALSE}
geom_*(
  key_glyph = ...
)
```
Ejemplo

```{r}
ggplot(mtcars, aes(wt, mpg, colour = factor(cyl))) +
  geom_point(
    key_glyph = draw_key_dotplot
  )
```
ejemplo

```{r}
ggplot(penguins, aes(x = species, y = body_mass_g, colour = species)) +
  geom_point(
    key_glyph = "point"
  )
```
¿Qué valores puede recibir?

key_glyph puede recibir normalmente el nombre de una función de draw_key_*().

Algunos ejemplos:

| `key_glyph` | Apariencia aproximada en la leyenda | Uso                 |
| ----------- | ----------------------------------- | ------------------- |
| `"point"`   | ●                                   | puntos              |
| `"path"`    | ───                                 | líneas/trayectorias |
| `"polygon"` | ▰                                   | polígonos           |
| `"rect"`    | ▭                                   | rectángulos         |
| `"text"`    | Abc                                 | texto               |
| `"label"`   | etiqueta                            | etiquetas           |
| `"blank"`   | nada                                | ocultar el símbolo  |

```{verbatim}
STAT
 ↓
calcula / transforma datos
 ↓
produce variables
 ↓
GEOM
 ↓
usa esas variables para dibujar
```
## just

Descripción: controla la alineación horizontal de las columnas (barras) respecto a las marcas del eje X (axis breaks).

Se usa principalmente en:

```{r, eval=FALSE}
geom_col()
geom_bar()
```
Sintaxis

```{r, eval=FALSE}
geom_col(
  just = valor
)

geom_bar(
  just = valor
)
```

Donde:

```{verbatim}
0 <= just <= 1
```
Valor por defecto: just = 0.5

Las columnas quedan centradas sobre cada marca del eje.

Ejemplo

```{r}
ggplot(mtcars, aes(factor(cyl))) +
  geom_bar(
    just = 0 #El borde izquierdo de la barra coincide con la marca del eje.
  )
ggplot(mtcars, aes(factor(cyl))) +
  geom_bar(
    just = 0.5 # Centrado
  )
ggplot(mtcars, aes(factor(cyl))) +
  geom_bar(
    just = 1 # El borde derecho de la barra coincide con la marca del eje.
  )

```
just determina dónde se posiciona una barra con respecto a la marca del eje X. 0 = izquierda, 0.5 = centro (predeterminado), 1 = derecha. Se usa principalmente en geom_bar() y geom_col().


## lineend

Descripción: controla la forma en que terminan los extremos de una línea. Se usa en geoms que dibujan líneas como geom_line(), geom_segment(), geom_path(), geom_curve(), etc.

Sintaxis

```{r, eval=FALSE}
geom_line(
  lineend = "round"
)

# o

geom_segment(
  lineend = "square"
)
```
Opciones

1. lineend = "butt" (por defecto)

La línea termina exactamente en el punto final.

```{r}
library(ggplot2)

datos <- data.frame(
  start = c(1, 1, 2),
  end   = c(2, 3, 3),
  y     = c(40, 45, 50)
)

ggplot(datos) +
  geom_segment(
    aes(
      x = start,
      xend = end,
      y = y,
      yend = y
    ),
    linewidth = 8,
    lineend = "butt"
  )
```



```{r}


ggplot(penguins) +
  geom_segment(
    aes(
      x = 1,
      xend = bill_depth_mm,
      y = 60,
      yend = bill_length_mm
    ),
    linewidth = 4,
    lineend = "butt"
  )
```

2. lineend = "round"

Los extremos son redondeados.

```{r}
ggplot(penguins) +
  geom_segment(
    aes(
      x = 1,
      xend = bill_depth_mm,
      y = 60,
      yend = bill_length_mm
    ),
    linewidth = 4,
    lineend = "round"
  )
```

3. lineend = "square"

Los extremos son cuadrados y sobresalen ligeramente.

```{r}
ggplot(penguins) +
  geom_segment(
    aes(
      x = 1,
      xend = bill_depth_mm,
      y = 60,
      yend = bill_length_mm
    ),
    linewidth = 4,
    lineend = "square"
  )
```
## linejoin

Descripción: controla la forma en que se unen dos segmentos de línea cuando hay una esquina o cambio de dirección.

Se utiliza en geoms que dibujan líneas, como:























