---
title: "R Notebook"
---


```{r}

# Then restart R and run:
library(dplyr)
library(tidyverse)
library(palmerpenguins)
library(conflicted)

conflict_prefer("filter", "dplyr")
conflict_prefer("lag", "dplyr")

```



# Gráficos de barras: `geom_bar()` y `geom_col()`

Existen dos tipos de gráficos de barras: `geom_bar()` y `geom_col()`.

- **`geom_bar()`** hace que la altura de la barra sea proporcional al **número de casos** en cada grupo (o, si se proporciona la estética `weight`, a la **suma de los pesos**).
- Si quieres que las alturas de las barras representen **valores en los datos**, usa **`geom_col()`** en su lugar.

`geom_bar()` usa `stat_count()` por defecto: **cuenta** el número de casos en cada posición de `x`.
`geom_col()` usa `stat_identity()`: **deja los datos tal como están**.

---

## Uso

### `geom_bar()`

```{r}
geom_bar(
  mapping = NULL,
  data = NULL,
  stat = "count",
  position = "stack",
  ...,
  just = 0.5,
  lineend = "butt",
  linejoin = "mitre",
  na.rm = FALSE,
  show.legend = NA,
  inherit.aes = TRUE
)
```

### `geom_col()`

```{r}
geom_col(
  mapping = NULL,
  data = NULL,
  stat = "identity",
  position = "stack",
  ...,
  just = 0.5,
  lineend = "butt",
  linejoin = "mitre",
  na.rm = FALSE,
  show.legend = NA,
  inherit.aes = TRUE
)
```

### `stat_count()`

```{r}
stat_count(
  mapping = NULL,
  data = NULL,
  geom = "bar",
  position = "stack",
  ...,
  orientation = NA,
  na.rm = FALSE,
  show.legend = NA,
  inherit.aes = TRUE
)
```

---

## Notas sobre los argumentos

Los nombres de los argumentos **no se traducen** porque son parámetros literales de las funciones en R. Sin embargo, aquí tienes una referencia rápida:

| Argumento | Significado |
|---|---|
| `mapping` | Mapeo estético (asignación de variables a atributos visuales) |
| `data` | Datos |
| `stat` | Transformación estadística |
| `position` | Posición (ajuste de posición de los elementos) |
| `...` | Otros argumentos pasados a la capa |
| `just` | Ajuste (justificación) |
| `lineend` | Terminación de línea |
| `linejoin` | Unión de líneas |
| `na.rm` | Si es `TRUE`, elimina valores faltantes (`NA`) silenciosamente |
| `show.legend` | Si es `TRUE`, muestra la leyenda; si es `FALSE`, la oculta; `NA` la muestra solo si se mapea una estética |
| `inherit.aes` | Si es `FALSE`, anula las estéticas predeterminadas en lugar de combinarlas |
| `geom` | Objeto geométrico que se usará para mostrar los datos |
| `orientation` | Orientación de la capa (por ejemplo, `"x"` o `"y"`) |

---

## Diferencia clave entre `geom_bar()` y `geom_col()`

- **`geom_bar()`** usa `stat = "count"` por defecto → **cuenta** los casos.
- **`geom_col()`** usa `stat = "identity"` por defecto → **usa los valores tal cual** están en los datos.

Es decir, `geom_bar()` es equivalente a `geom_col()` cuando se usa `stat = "count"`, y `geom_col()` equivale a `geom_bar(stat = "identity")`.

---

## La idea central

- geom_bar() → TÚ no calculas nada, ggplot lo cuenta por ti
- geom_col() → TÚ ya calculaste los valores, ggplot solo los dibuja


### Ejemplo 

Imagina que quieres un gráfico de barras con cuántos pingüinos hay por especie.

#### Con `geom_bar()` (ggplot cuenta)

```{r}
penguins |> 
  ggplot(aes(x= species)) + geom_bar()
```
Aquí NO le dices a ggplot cuál es la altura. Solo le dices "pon en el eje x la especie".

ggplot internamente hace esto:

```{r}
penguins |> count(species)

```

Y luego dibuja las barras con esas alturas. Eso es stat = "count": cuenta los casos.

`En ggplot2, stat significa statistical transformation o transformación estadística.`

Internamente, geom_bar() utiliza:

```{r}
stat = "count"
```


Fíjate que en aes() no hay y. Solo x = species.

#### Con `geom_col()` (TÚ calculas antes)

Si usas geom_col() directamente así:

```{r}
penguins |>
  ggplot(aes(x = species)) +
  geom_col()

rlang::last_trace()
```

Te va a dar un error o advertencia, porque geom_col() necesita que le digas la altura (el y).


Entonces tú tienes que calcular primero:

```{r}
penguins |> 
  count(species) |> # firts we need to calculate
  ggplot(aes(x = species, y = n )) +
  geom_col()
  

penguins |>
  count(species, name = "total") |> # calculate species with different columns name
  ggplot(aes(x = species, y = total)) +
  geom_col()
```

Aquí ggplot no cuenta nada. Tú ya lo contaste con count().
geom_col() solo toma el valor n y lo dibuja como altura. Eso es stat = "identity": usa el valor tal cual.

#### Comparación lado a lado

```{r}
# OPCIÓN A: geom_bar() — ggplot cuenta por ti
penguins |>
  ggplot(aes(x = species)) +
  geom_bar()


# OPCIÓN B: geom_col() — TÚ cuentas antes
penguins |>
  count(species) |>
  ggplot(aes(x = species, y = n)) +
  geom_col()
```
Los dos gráficos se ven IDÉNTICOS. La diferencia es quién hace el conteo.

#### ¿Por qué existen los dos?
Porque a veces ya tienes los valores calculados y no quieres que ggplot los vuelva a contar.

##### Ejemplo: masa corporal promedio por especie
Aquí no quieres contar pingüinos, quieres mostrar un promedio.
```{r}
datos <- penguins |>
  group_by(species) |>
  summarise(masa_promedio = mean(body_mass_g, na.rm = TRUE))

datos
# # A tibble: 3 × 2
#   species   masa_promedio
#   <fct>             <dbl>
#   1 Adelie            3701.
#   2 Chinstrap         3733.
#   3 Gentoo            5076.
```

Ahora quieres dibujar esas barras:

```{r}
datos |>
  ggplot(aes(x = species, y = masa_promedio)) +
  geom_col()
```

Aquí geom_bar() NO serviría, porque geom_bar() intentaría contar cuántas veces aparece cada especie (que sería 1, porque ya resumiste). No te daría el promedio.

```{r}
datos |>
  ggplot(aes(x = species)) +
  geom_bar()
```
❌ geom_bar() sin y → cuenta filas (todas valen 1)

```{r}
datos |>
  ggplot(aes(x = species, y = masa_promedio)) +
  geom_bar()
```
Te va a dar un error o advertencia:

¿Por qué? Porque geom_bar() usa stat = "count" por defecto, y stat_count() NO acepta un y — él mismo lo calcula contando. Si le das un y, se confunde.

## Uso

### `geom_bar()`

```{r}
geom_bar(
  mapping = NULL,
  data = NULL,
  stat = "count",
  position = "stack",
  ...,
  just = 0.5,
  lineend = "butt",
  linejoin = "mitre",
  na.rm = FALSE,
  show.legend = NA,
  inherit.aes = TRUE
)
```

### `geom_col()`

```{r}
geom_col(
  mapping = NULL,
  data = NULL,
  stat = "identity",
  position = "stack",
  ...,
  just = 0.5,
  lineend = "butt",
  linejoin = "mitre",
  na.rm = FALSE,
  show.legend = NA,
  inherit.aes = TRUE
)
```

### `stat_count()`

```{r}
stat_count(
  mapping = NULL,
  data = NULL,
  geom = "bar",
  position = "stack",
  ...,
  orientation = NA,
  na.rm = FALSE,
  show.legend = NA,
  inherit.aes = TRUE
)
```

## Argumentos

### mapping

Conjunto de mapeos estéticos creados por aes(). Si se especifica y inherit.aes = TRUE (el valor por defecto), se combina con el mapeo predeterminado en el nivel superior del gráfico. Debes proporcionar mapping si no hay un mapeo a nivel de gráfico.


#### ¿Qué significa en la práctica?
- "El mapeo predeterminado en el nivel superior del gráfico" = el aes() que pusiste dentro de ggplot().
- "Se combina" = si pusiste aes(x = species) en ggplot() y aes(y = masa) en geom_col(), ggplot junta ambos y usa x = species, y
- = masa.
- "Debes proporcionar mapping si no hay un mapeo a nivel de gráfico" = si no pusiste aes() en ggplot(), entonces es obligatorio ponerlo en el geom_*()

##### Ejemplos

✅ Hay mapeo a nivel de gráfico → geom_col() puede omitir mapping

```{r}
datos |>
  ggplot(aes(x = species, y = masa_promedio)) +   # ← mapeo a nivel de gráfico
  geom_col()                                       # ← no necesita mapping

```
✅ No hay mapeo a nivel de gráfico → geom_col() debe llevar mapping


```{r}
datos |>
  ggplot() +                                       # ← sin aes()
  geom_col(aes(x = species, y = masa_promedio))    # ← obligatorio aquí
```
✅ Combinación: parte en ggplot() y parte en geom_col()

```{r}
datos |>
  ggplot(aes(x = species)) +                       # ← solo x
  geom_col(aes(y = masa_promedio))                 # ← solo y (se combinan)
```
Resultado: ggplot usa x = species, y = masa_promedio combinando ambos mapeos.

Regla mental
- Si pones aes() en ggplot() → todas las capas lo heredan.
- Si no lo pones en ggplot() → cada geom_*() debe llevar el suyo.
- Si pones partes en ambos → se combinan (siempre que inherit.aes = TRUE).


## Argumentos

### data

Los datos que se mostrarán en esta capa. Hay tres opciones:

- Si es NULL (el valor por defecto), los datos se heredan de los datos del gráfico especificados en la llamada a ggplot().
- Un data.frame u otro objeto sobreescribirá los datos del gráfico. Todos los objetos serán "fortificados" para producir un data frame. Consulta fortify() para saber qué variables se crearán.
- Una función será llamada con un único argumento: los datos del gráfico. El valor de retorno debe ser un data.frame, y se usará como los datos de la capa. Se puede crear una función a partir de una fórmula (por ejemplo, ~ head(.x, 10)).

### ¿Cuándo usar cada opción?

| **Opción**       | **Cuándo usarla**                                                                                                  |
| ---------------- | ------------------------------------------------------------------------------------------------------------------ |
| `NULL` (heredar) | Cuando todas las capas usan los mismos datos (lo más común).                                                       |
| Un `data.frame`  | Cuando una capa necesita **datos distintos**, por ejemplo, un resumen.                                             |
| Una función      | Cuando quieres **transformar** los datos del gráfico solo para esa capa, por ejemplo, mostrar solo un subconjunto. |

#### Opción 1: data = NULL (heredar del ggplot())

```{r}
penguins |>
  ggplot(aes(x = species, y = body_mass_g)) +
  geom_col(data = NULL)   # ← hereda los datos de ggplot()
```
Es lo mismo que no poner data, porque NULL es el valor por defecto.

#### Opción 2: Dar un data.frame propio (sobreescribe)

```{r}
datos_resumen <- penguins |>
  group_by(species) |>
  summarise(masa_promedio = mean(body_mass_g, na.rm = TRUE))

penguins |>
  ggplot(aes(x = species, y = body_mass_g)) +
  geom_col(data = datos_resumen, aes(y = masa_promedio))  # ← usa OTROS datos
```
Aquí geom_col() ignora penguins y usa datos_resumen.

#### Opción 3: Dar una función (transforma los datos del gráfico)

```{r}
penguins |>
  ggplot(aes(x = species, y = body_mass_g)) +
  geom_col(data = ~ head(.x, 10))   # ← usa solo las primeras 10 filas
```
Aquí .x representa los datos del gráfico (penguins), y head(.x, 10) devuelve solo las primeras 10 filas.















































