---
title: "bar char practicas"

---

https://ggplot2.tidyverse.org/reference/geom_bar.html


```{r}

# Then restart R and run:
library(dplyr)
library(tidyverse)
library(palmerpenguins)
library(conflicted)

conflict_prefer("filter", "dplyr")
conflict_prefer("lag", "dplyr")

```

# Guía completa: geom_bar(), geom_col() y stat_count()

## 1. Concepto fundamental

En ggplot2 una capa tiene dos partes:

```{verbatim}
Datos
  ↓
Stat (calcula)
  ↓
Geom (dibuja)

```

Por ejemplo:

```{r}
ggplot(mpg, aes(class)) +
  geom_bar()
```
Internamente:

- stat_count() → cuenta observaciones
- geom_bar()   → dibuja barras

## 2. Sintaxis de geom_bar()

```{r}
penguins |>
    ggplot(aes(x = species)) +
    geom_bar(
      mapping = NULL,      # Define qué variables del dataset se asignan a X, Y, fill, color, etc.
                            # Normalmente se escribe: mapping = aes(x = species)
    
      data = NULL,         # Define qué dataset utilizará esta capa.
                            # NULL = utiliza el dataset definido en ggplot()
    
      stat = "count",      # Define qué cálculo hace ggplot antes de dibujar.
                            # "count" = cuenta automáticamente las observaciones.
    
      position = "stack",  # Define cómo se colocan las barras.
                            # "stack" = apila las categorías una encima de otra.
                            # También: "dodge" = lado a lado
                            #           "fill"  = proporciones/100%
                            #           "identity" = posición original
    
      ...,                 # Permite agregar otros argumentos adicionales.
                            # Ejemplo: fill = "blue", color = "black", width = 0.8
    
      just = 0.5,          # Controla la posición/justificación de la barra.
                            # 0.5 = centrada (valor predeterminado).
    
      lineend = "butt",    # Define cómo termina una línea.
                            # "butt" = termina exactamente en el punto final.
    
      linejoin = "mitre",  # Define cómo se unen las líneas en las esquinas.
                            # "mitre" = esquinas pronunciadas.
    
      na.rm = FALSE,       # Define cómo manejar los valores NA (faltantes).
                            # FALSE = no eliminar explícitamente los NA.
                            # TRUE  = eliminar/ignorar los NA.
    
      show.legend = NA,    # Controla si esta capa aparece en la leyenda.
                            # NA    = ggplot decide automáticamente.
                            # TRUE  = mostrar leyenda.
                            # FALSE = ocultar leyenda.
    
      inherit.aes = TRUE   # Define si geom_bar() hereda los aes() de ggplot().
                            # TRUE = sí los hereda.
                            # FALSE = no los hereda.
    )
```


```{r}
geom_bar(
  mapping = aes(x = species), # QUÉ variables utilizo
  data = penguins,            # DE DÓNDE vienen los datos
  stat = "count",             # QUÉ cálculo hago
  position = "stack"          # CÓMO coloco las barras
)
```


## Hay dos data diferentes y pertenecen a funciones diferentes.

Tu código:

```{r}
penguins |>
  ggplot(aes(x = species)) +
  geom_bar(
    mapping = NULL,
    data = NULL,
    stat = "count",
    position = "stack"
  )
```

se puede leer así:

```{verbatin}
penguins
   ↓
ggplot()
   ↓
geom_bar()
```

## 1. penguins pertenece a ggplot()

Cuando haces:

```{r}
penguins |>
  ggplot(aes(x = species))
```
el |> está haciendo prácticamente esto:

```{r}
ggplot(
  data = penguins,
  mapping = aes(x = species)
)
```

Por eso el dataset principal está en ggplot().


## 2. Entonces, ¿por qué geom_bar() también tiene data?

Porque cada capa de ggplot puede tener su propio dataset.

Mira:

```{r}

ggplot(
  data = penguins, #base de datos a utlizar penguins
  mapping = aes(x = species)) +
geom_bar(
  data = NULL, #esto quiere decir que no se va a proporcionar mas data , vamos a utilizar la misma data de penguins
  mapping = NULL # No voy a proporcionar mapping aquí. Usa el que ya existe.
)

```

Esto funciona gracias a:

```{verbatim}
inherit.aes = TRUE
```
inherit.aes es un parámetro en ggplot2 (R) que controla si una capa (geom, stat, etc.) hereda las estéticas (aes) definidas en el ggplot() principal o en una capa anterior.


```{verbatim}
ggplot()
   │
   │ data = penguins
   │ mapping = aes(x = species)
   ↓
geom_bar()
   │
   │ inherit.aes = TRUE
   ↓
HEREDA esos datos y mapping
```


## 🔥 ¿Cuándo pondrías data dentro de geom_bar()?

Cuando quieres que esa capa específica utilice otro dataset.

Por ejemplo:

```{verbatim}

penguins|>                      # Mi gráfico trabaja con penguins
  ggplot( aes(x = species))     # species está en X.
  +
                                # geom_bar() = decide qué dibujar
  geom_bar(                     # Ahora dibuja barras con esos datos.
    data = otro_data_set,
    
  )

```
Ahora geom_bar() ya no tiene por qué utilizar penguins.


Y por eso normalmente escribes simplemente:

```{r}
a <- penguins |>
      ggplot(aes(x = species)) +
      geom_bar() +
      labs(title = "Optimizando codigo")

b = penguins |>
      ggplot(aes(x = species)) +
      geom_bar(
      data = NULL,
      mapping = NULL
    ) +
  labs(title = "Sin Optimizar codigo")

a + b
```

```{r}
penguins |>
    ggplot(aes(x = species)) +
    geom_bar(
      mapping = NULL,      # Define qué variables del dataset se asignan a X, Y, fill, color, etc.
                            # Normalmente se escribe: mapping = aes(x = species)
    
      data = NULL,         # Define qué dataset utilizará esta capa.
                            # NULL = utiliza el dataset definido en ggplot()
    
      stat = "count",      # Define qué cálculo hace ggplot antes de dibujar.
                            # "count" = cuenta automáticamente las observaciones.
    
      position = "stack",  # Define cómo se colocan las barras.
                            # "stack" = apila las categorías una encima de otra.
                            # También: "dodge" = lado a lado
                            #           "fill"  = proporciones/100%
                            #           "identity" = posición original
    
      ...,                 # Permite agregar otros argumentos adicionales.
                            # Ejemplo: fill = "blue", color = "black", width = 0.8
    
      just = 0.5,          # Controla la posición/justificación de la barra.
                            # 0.5 = centrada (valor predeterminado).
    
      lineend = "butt",    # Define cómo termina una línea.
                            # "butt" = termina exactamente en el punto final.
    
      linejoin = "mitre",  # Define cómo se unen las líneas en las esquinas.
                            # "mitre" = esquinas pronunciadas.
    
      na.rm = FALSE,       # Define cómo manejar los valores NA (faltantes).
                            # FALSE = no eliminar explícitamente los NA.
                            # TRUE  = eliminar/ignorar los NA.
    
      show.legend = NA,    # Controla si esta capa aparece en la leyenda.
                            # NA    = ggplot decide automáticamente.
                            # TRUE  = mostrar leyenda.
                            # FALSE = ocultar leyenda.
    
      inherit.aes = TRUE   # Define si geom_bar() hereda los aes() de ggplot().
                            # TRUE = sí los hereda.
                            # FALSE = no los hereda.
    )
```


## 📊 ¿Qué es stat en ggplot2?

stat es la abreviatura de statistical transformation (transformación estadística). Es uno de los 3 componentes fundamentales de toda capa en ggplot2.

🧩 Los 3 componentes de una capa



```{verbatim}
┌─────────────────────────────────────────────┐
│              CAPA (layer)                   │
│                                             │
│   1. data    → ¿qué datos?                  │
│   2. mapping → ¿cómo se mapean? (aes)       │
│   3. geom    → ¿cómo se dibuja?             │
│   4. stat    → ¿qué cálculo se hace?        │
│   5. position→ ¿dónde se coloca?            │
└─────────────────────────────────────────────┘
```

🎯 ¿Qué hace un stat?

Un stat transforma los datos antes de dibujarlos. Toma el data frame original y produce un nuevo data frame con columnas calculadas.


```{verbatim}
data original  ──►  STAT  ──►  data transformada  ──►  GEOM  ──►  dibujo

```

Ejemplo con geom_bar()


```{r}
penguins |>
  ggplot(aes(x = species)) +
  geom_bar() # Por debajo, geom_bar() usa stat_count:
```

| **`geom_*`**       | **`stat_*` por defecto** | **¿Qué calcula?**                                  |
| ------------------ | ------------------------ | -------------------------------------------------- |
| `geom_bar()`       | `stat_count`             | Cuenta observaciones                               |
| `geom_histogram()` | `stat_bin`               | Agrupa los datos en *bins*                         |
| `geom_point()`     | `stat_identity`          | No transforma los datos; usa los valores tal cual  |
| `geom_smooth()`    | `stat_smooth`            | Ajusta una curva/modelo, normalmente una regresión |
| `geom_boxplot()`   | `stat_boxplot`           | Calcula cuartiles, mediana y valores extremos      |
| `geom_density()`   | `stat_density`           | Estima la densidad de los datos                    |
| `geom_sf()`        | `stat_sf`                | Maneja y transforma geometrías espaciales          |



```{r}
# 1️⃣ Forma típica (geom_bar usa stat_count por dentro)
penguins |>
  ggplot(aes(x = species)) +
  geom_bar() +
  labs(title = "Forma tipica")

# 2️⃣ Forma explícita (stat_count usa geom_bar por dentro)
penguins |>
  ggplot(aes(x =species)) +
  stat_count() +
  labs(title = "Forma explícita (stat_count usa geom_bar por dentro)")

# 3️⃣ Forma explícita total
penguins |>
  ggplot(aes(x = species)) +
  geom_bar(stat = "count") +
  labs(title = " Forma explícita total con geom_bar")

# Agrupa los datos en bins
penguins |>
  ggplot(aes(x = bill_length_mm)) +
  geom_histogram(stat = "bin") +# geom_histogram() (y stat_bin) solo funcionan con variables numéricas continuas. Está diseñado para agrupar valores numéricos en "bins" (intervalos).
  labs(title = "geom_histogram")

# No transforma los datos; usa los valores tal cual
penguins |>
  ggplot(aes(x = species, y = bill_depth_mm)) + # necesita "x" e "y"
  geom_point(stat = "identity") +
  labs(title = "geom_point")

# Ajusta una curva/modelo, normalmente una regresión
penguins |>
  ggplot(mapping = aes(x = bill_length_mm, y = bill_length_mm)) + # geom_smooth() necesita una variable numérica continua en x para ajustar una curva de regresión. species es un factor:
  geom_smooth( stat = "smooth")

# Calcula cuartiles, mediana y valores extremos
penguins |>
  ggplot(mapping = aes(x = species, y = bill_length_mm)) + # necesita "x" e "y"
  geom_boxplot(stat = "boxplot") +
  labs(title = "geom_boxplot")

# Estima la densidad de los datos
penguins |>
  ggplot(aes(x = bill_length_mm, fill = species)) + # necesita una variable numérica continua en x para estimar la densidad (kernel density estimation). species es un factor:
  geom_density(stat = "density",alpha = 0.5) +
  labs(title = "Densidad por especie")

# Maneja y transforma geometrías espaciales

library(sf)

# 1. Crear tabla con coordenadas de las islas
coords_islas <- tibble(
  island = c("Biscoe", "Dream", "Torgersen"),
  lat    = c(-65.43, -64.73, -64.77),
  long   = c(-65.50, -64.23, -64.08)
)

# 2. Unir con penguins y convertir a sf
penguins_sf <- penguins |>
  left_join(coords_islas, by = "island") |>
  st_as_sf(coords = c("long", "lat"), crs = 4326)

# 3. Mapa
ggplot(penguins_sf) +
  geom_sf(stat = "sf", aes(color = species)) +
  labs(
    title = "Pingüinos por isla con coordenadas",
    x = "Longitud",
    y = "Latitud"
  )
```


```{r}
penguins |>
    ggplot(aes(x = species)) +
    geom_bar(
      mapping = NULL,      # Define qué variables del dataset se asignan a X, Y, fill, color, etc.
                            # Normalmente se escribe: mapping = aes(x = species)
    
      data = NULL,         # Define qué dataset utilizará esta capa.
                            # NULL = utiliza el dataset definido en ggplot()
    
      stat = "count",      # Define qué cálculo hace ggplot antes de dibujar.
                            # "count" = cuenta automáticamente las observaciones.
    
      position = "stack",  # Define cómo se colocan las barras.
                            # "stack" = apila las categorías una encima de otra.
                            # También: "dodge" = lado a lado
                            #           "fill"  = proporciones/100%
                            #           "identity" = posición original
    
      ...,                 # Permite agregar otros argumentos adicionales.
                            # Ejemplo: fill = "blue", color = "black", width = 0.8
    
      just = 0.5,          # Controla la posición/justificación de la barra.
                            # 0.5 = centrada (valor predeterminado).
    
      lineend = "butt",    # Define cómo termina una línea.
                            # "butt" = termina exactamente en el punto final.
    
      linejoin = "mitre",  # Define cómo se unen las líneas en las esquinas.
                            # "mitre" = esquinas pronunciadas.
    
      na.rm = FALSE,       # Define cómo manejar los valores NA (faltantes).
                            # FALSE = no eliminar explícitamente los NA.
                            # TRUE  = eliminar/ignorar los NA.
    
      show.legend = NA,    # Controla si esta capa aparece en la leyenda.
                            # NA    = ggplot decide automáticamente.
                            # TRUE  = mostrar leyenda.
                            # FALSE = ocultar leyenda.
    
      inherit.aes = TRUE   # Define si geom_bar() hereda los aes() de ggplot().
                            # TRUE = sí los hereda.
                            # FALSE = no los hereda.
    )
```

# DATA

Sintaxis

```{verbatim}
geom_point(
  data = ...,
  mapping = aes(...)
)

o

stat_density(
  data = ...,
  mapping = aes(...)
)
```
## Opción 1: data = NULL (valor por defecto)

La capa hereda los datos definidos en ggplot().

```{verbatim}
ggplot(
    datos,
    aes(x,y)
  ) +
  geom_point()

# equivale a 

ggplot(
    datos,
    aes(x,y)
  ) +
  geom_point(
    data = NULL
  )
```


### Ejemplo

```{r}
ggplot(penguins, aes(body_mass_g, bill_length_mm)) +
  geom_point()
```
Aquí geom_point() usa automáticamente penguins.


## Opción 2: un data.frame

La capa usa otro conjunto de datos y reemplaza los datos globales.

Sintaxis
```{verbatim}
geom_*(data = otro_dataframe)
```

Ejemplo

```{r}
ggplot(
  penguins,
  mapping = aes(x =body_mass_g, y = bill_length_mm)
)+
  geom_point(
    color = "blue"
  )+
  geom_point(
    data = head(penguins, 20),
    color = "red",
    size = 3
  )
```


¿Qué pasa?

- Primera capa → usa todos los datos de penguins.
- Segunda capa → usa únicamente las primeras 20 filas.


## Opción 3: una función

La función recibe los datos del gráfico y devuelve un nuevo data frame que usará la capa.

Sintaxis

```{verbatim}
geom_point(
  data = function(x) ...
)

o

geom_point(
  data = ~ ...
)
```

Ejemplo con función

```{r}
ggplot(penguins, aes(body_mass_g, bill_length_mm)) +
  geom_point(
    data = function(x) head(x, 10),
    color = "red",
    size = 3
  )
```

¿Qué hace?

- Toma penguins.
- La función recibe esos datos como x.
- Devuelve las primeras 10 filas.
- Solo esas filas se dibujan.

Ejemplo con fórmula

```{r}
ggplot(penguins, aes(body_mass_g, bill_length_mm)) +
  geom_point(
    data = ~ head(.x, 10),
    color = "blue",
    size = 3
  )
```
Equivalencia

```{verbatim}
data = function(x) head(x, 10)

# que es lo mismo que

data = ~ head(.x, 10)
```

Donde:

- .x = datos originales del gráfico.
- head(.x, 10) = primeras 10 observaciones.

## Resumen para tu guía

## data

Descripción: datos que utilizará la capa.

Sintaxis general

```{verbatim}
geom_*(
  data = NULL
)

geom_*(
  data = dataframe
)

geom_*(
  data = function(x) ...
)

geom_*(
  data = ~ ...
)
```

Opciones

| Valor         | Efecto                                     |
| ------------- | ------------------------------------------ |
| `NULL`        | Hereda los datos de `ggplot()`             |
| `data.frame`  | Reemplaza los datos globales para esa capa |
| `function(x)` | Modifica los datos antes de graficarlos    |
| `~ expresión` | Versión abreviada usando fórmula           |

# position

Descripción: controla cómo se ajustan o desplazan los datos antes de dibujarlos. Se usa principalmente para:

- Evitar superposición de puntos (overplotting).
- Separar grupos.
- Apilar barras.
- Colocar elementos uno al lado del otro.

Sintaxis general

```{verbatim}
geom_*(
  position = "nombre"
)

o

geom_*(
  position = position_*(...)
)

```
## Forma 1: Usar una función position_*()

Permite configurar argumentos adicionales.

Sintaxis

```{verbatim}
geom_point(
  position = position_jitter()
)
```



Ejemplo

```{r}
ggplot(mtcars, aes(factor(cyl), mpg)) +
  geom_point(
    position = position_jitter(
      width = 0.2,
      height = 0
    )
  )
```

¿Qué hace?

Los puntos se mueven ligeramente en el eje X para evitar que se encimen.

# Forma 2: Usar una cadena de texto

Se elimina el prefijo position_.

Sintaxis

```{verbatim}
geom_point(
  position = "jitter" # ⚠️ Con esta forma no puedes pasar parámetros extras.
)

o

geom_point(
  position = position_jitter() # ⚠️ Con esta forma puedes pasar parámetros extras.
)

```

## Posiciones más comunes

1. "identity"

No realiza ningún ajuste.

Sintaxis

```{verbatim}
geom_bar(
  stat = "identity",
  position = "identity"
)
```
Resultado

Los datos se dibujan exactamente donde están.

Ejemplo

```{r}
penguins |>
  count(species) |>
  ggplot(aes(x = species, y = n)) +
  geom_bar(
    stat = "identity",
    position = "identity"
  )
```
```{verbatim}
             geom_bar()
                │
       ┌────────┴────────┐
       ↓                 ↓
     stat             position
  ¿cómo obtengo      ¿cómo coloco
   los valores?       las barras?
       │                 │
    count             identity
    identity           dodge
                       stack
                       fill

```

2. "stack"

Apila elementos verticalmente.

Sintaxis

```{verbatim}
geom_bar(
  position = "stack"
)
```
```{r}
penguins
```
```{r}
diamonds
```


Ejemplo

```{r}
ggplot(penguins, aes(island, fill = sex)) +
  geom_bar(position = "stack")
```

Resultado

Las barras se colocan una sobre otra.

3. "fill"

Apila pero normaliza a proporciones.

Sintaxis

```{verbatim}
geom_bar(
  position = "fill"
)
```

Resultado

Cada barra tiene altura 1 (100%).

4. "dodge"

Coloca grupos lado a lado.

Sintaxis

```{verbatim}
geom_bar(
  position = "dodge"
)
```

Ejemplo














