---
title: "dplyr practices"
output: html_notebook
---

# Verbos de una sola tabla en dplyr

dplyr proporciona una función para cada verbo básico de manipulación de datos. Estos verbos se organizan en tres categorías según el componente del conjunto de datos con el que trabajan:

## Filas (Rows):
- **filter()** - selecciona filas basándose en los valores de las columnas.
- **slice()** - selecciona filas basándose en su ubicación.
- **arrange()** - cambia el orden de las filas.

## Columnas (Columns):
- **select()** - cambia si una columna está incluida o no.
- **rename()** - cambia el nombre de las columnas.
- **mutate()** - cambia los valores de las columnas y crea nuevas columnas.
- **relocate()** - cambia el orden de las columnas.

## Grupos de filas (Groups of rows):
- **summarise()** - colapsa un grupo en una sola fila.

### cargando libreria palmerpenguins

```{r}
library(palmerpenguins)
penguins
```

# Ejemplos

### filter()

sintaxis

datos |> 
  filter(
    ...,           # Condiciones lógicas
    .by = NULL,    # Agrupación temporal (opcional)
    .preserve = FALSE  # Mantener estructura de grupos (opcional)
  )


## condiciones logicas


```{r}

penguins |> 
  filter(
    species == "Adelie", 
    island == "Dream", 
    body_mass_g > 4000
  )


```
```{r}
# Una sola condición
penguins |> 
  filter(species == "Adelie", island == "Dream")

# Resultado: Solo pingüinos Adelie
```

