---
title: "practice_two_means"
output: html_document
---

**Traducción al español:**

## Módulo 2
Comparación de dos medias

*   La prueba t para comparar dos medias
*   La prueba F para comparar dos varianzas

### **Título: Comparación entre las medias de dos variables**


**1. Sobre la población y sus características:**
*   La letra **\(\mu\) (mu)** representa la **media de la población**.
*   La letra **\(\sigma\) (sigma)** representa la **desviación estándar de la población**.
*   El texto explica que estos son "características de la población". Por lo tanto, para conocer sus valores reales, sería necesario calcularlos usando **todos** los datos de esa población.

**2. La realidad práctica (El problema):**
*   Calcular esto con toda la población **no es factible** (no se puede hacer en la práctica, ya sea por tiempo, costo o porque la población es infinita).
*   Por lo tanto, la diapositiva establece una regla importante: **"siempre consideraremos que \(\mu\) y \(\sigma\) son desconocidos"**.

**3. La solución (El uso de muestras):**
*   Dado que no conocemos los valores reales de la población, hacemos conclusiones sobre ellos basándonos en sus "contrapartes" o equivalentes en la muestra:
    *   **\(\bar{X}\) (X barra):** Es la **media de la muestra** (el promedio de los datos que sí podemos recolectar).
    *   **\(S\):** Es la **desviación estándar de la muestra**.

**4. El objetivo del módulo (El tema central):**
*   El propósito de este tema es aprender a sacar conclusiones sobre si las **medias de dos poblaciones distintas (\(\mu_1\) y \(\mu_2\))** son iguales o diferentes.
*   ¿Cómo lo haremos? Basándonos en las **medias de dos muestras (\(\bar{X}_1\) y \(\bar{X}_2\))** que se toman de esas dos variables o poblaciones.


### **Comparison between the means of two variables**

PASOS:

a) Tomar una muestra de cada variable.

b) Obtener la media **\(\bar{X}\)** de la muestra para cada muestra (y también la desviación estándar **\(S\):** de la muestra).

c) Obtener la diferencia entre ambas medias muestrales y decidir si su diferencia es ESTADÍSTICAMENTE significativa para que podamos concluir razonablemente que, a nivel de población, las medias son de hecho diferentes.

Diferencia = **(\(\bar{X}_1\) - \(\bar{X}_2\))**

Para saber si la diferencia entre ambas medias muestrales es ESTADÍSTICAMENTE significativa, podemos realizar una prueba de hipótesis (o calcular un intervalo de confianza (NO CUBIERTO EN ESTE CURSO)).

### **Prueba de hipótesis para la diferencia entre dos medias poblacionales:** *la prueba t de dos muestras.*

Pasos de una prueba de hipótesis

1) Establecer Ho y Ha

    Ho (Hipótesis Nula): Es la afirmación de que no hay ningún efecto, no hay cambio o no hay diferencia entre los grupos que estás comparando.
    
    Ha (Hipótesis Alternativa): Es la afirmación de que SÍ hay una diferencia o un efecto.

2) Calcular el estadístico de prueba

    Es un número (un puntaje) que resume qué tan lejos están tus datos observados de lo que la Hipótesis Nula (Ho) dice que debería pasar.

3) Aplicar una regla de decisión (región de rechazo o valor P)

    **La Región de Rechazo (El método visual)**
    1.  **Eliges un nivel de significancia (\(\alpha\)):** Por convención en estadística, casi siempre se usa **\(\alpha = 0.05\)** (5%). Esto significa que estás dispuesto a aceptar un 5% de probabilidad de equivocarte al rechazar Ho.
    2.  **Buscas el Valor Crítico:** Con ese \(\alpha\) y los "grados de libertad" (que dependen del tamaño de tus muestras), buscas en una tabla estadística (la tabla de la distribución t) un número llamado **Valor Crítico**.
    3.  **Defines la Región de Rechazo:** Es una zona en los extremos de la campana de Gauss. Si tu estadístico \(t\) calculado en el paso 2 cae dentro de esa zona, rechazas Ho. Si cae fuera, no la rechazas.
    4.  **La Regla:**
      *   Si \(|t \text{ calculado}| > |t \text{ crítico}|\)  **\(\rightarrow\) RECHAZAS Ho** (Hay diferencia significativa).
      *   Si \(|t \text{ calculado}| \leq |t \text{ crítico}|\) **\(\rightarrow\) NO RECHAZAS Ho** (No hay evidencia suficiente).
  
    *Ejemplo:* Si tu valor crítico es 2.0 y tu \(t\) calculado fue 3.52, como 3.52 > 2.0, estás en la región de rechazo. Rechazas Ho.  
    
    **Método B: El Valor P (El método moderno y más usado)**

    1.  **Eliges un nivel de significancia (\(\alpha\)):** Por convención en estadística, casi siempre se usa **\(\alpha = 0.05\)** (5%). Esto significa que estás dispuesto a aceptar un 5% de probabilidad de equivocarte al rechazar Ho.
    2.  **Buscas el Valor Crítico:** Con ese \(\alpha\) y los "grados de libertad" (que dependen del tamaño de tus muestras), buscas en una tabla estadística (la tabla de la distribución t) un número llamado **Valor Crítico**.
    3.  **Defines la Región de Rechazo:** Es una zona en los extremos de la campana de Gauss. Si tu estadístico \(t\) calculado en el paso 2 cae dentro de esa zona, rechazas Ho. Si cae fuera, no la rechazas.
    4.  **La Regla:**
    *   Si \(|t \text{ calculado}| > |t \text{ crítico}|\)  **\(\rightarrow\) RECHAZAS Ho** (Hay diferencia significativa).
    *   Si \(|t \text{ calculado}| \leq |t \text{ crítico}|\) **\(\rightarrow\) NO RECHAZAS Ho** (No hay evidencia suficiente).

    *Ejemplo:* Si tu valor crítico es 2.0 y tu \(t\) calculado fue 3.52, como 3.52 > 2.0, estás en la región de rechazo. Rechazas Ho.    
    

4) Tomar la decisión y concluir

    **Parte A: Tomar la decisión (La parte estadística)**

    Aquí solo tienes dos caminos posibles. Usas el valor P que obtuviste en el Paso 3:

    *   **Escenario 1: El valor P es MENOR a 0.05 (o tu \(\alpha\) elegido)**
        *   **Decisión:** **Rechazar la Hipótesis Nula (Ho).**
        *   *¿Por qué?* Porque hay menos de un 5% de probabilidad de que esa diferencia haya sido por puro azar. La evidencia es muy fuerte.
        *   **Conclusión estadística:** Hay evidencia suficiente para decir que las medias de las dos poblaciones **SÍ son diferentes**.

    *   **Escenario 2: El valor P es MAYOR o IGUAL a 0.05**
        *   **Decisión:** **NO Rechazar la Hipótesis Nula (Ho).** (Ojo: Nunca se dice "Aceptar Ho", se dice "No rechazar" o "Falla al rechazar").
        *   *¿Por qué?* Porque la diferencia observada pudo haber ocurrido fácilmente por casualidad. No hay evidencia sólida.
        *   **Conclusión estadística:** **NO** hay evidencia suficiente para decir que las medias son diferentes. (No podemos probar que sean iguales, solo que no tenemos pruebas suficientes para decir que son distintas).

    **Parte B: Concluir (La parte del lenguaje real)**

    Esta es la parte más importante para tu reporte o tarea. No basta con decir "Rechazo Ho". Debes explicar **qué significa eso en el contexto de tu problema**.

    **Ejemplo Práctico:**
    Imagina que estás comparando la efectividad de dos medicamentos para bajar la presión arterial.
    *   **Ho:** Los dos medicamentos tienen el mismo efecto (no hay diferencia).
    *   **Ha:** Los dos medicamentos tienen efectos diferentes.

    **Si Rechazas Ho (Valor P < 0.05), tu conclusión sería:**
    > "Se encontró una diferencia estadísticamente significativa entre el efecto de los dos medicamentos (\(t = 3.52\), \(p = 0.001\)). Por lo tanto, concluimos que **el Medicamento A es más efectivo que el Medicamento B** para reducir la presión arterial."

    **Si NO Rechazas Ho (Valor P > 0.05), tu conclusión sería:**
    > "No se encontró una diferencia estadísticamente significativa entre el efecto de los dos medicamentos (\(t = 1.20\), \(p = 0.25\)). Por lo tanto, **no tenemos evidencia suficiente para afirmar que los medicamentos tengan efectos diferentes**; los resultados observados pudieron deberse al azar."



## **Ho y Ha**

- Una **hipótesis** es una afirmación sobre una característica (por ejemplo, media, desviación estándar, etc.) de una o más variables. Por ejemplo, una hipótesis podría ser *"la ingesta media de sodio de alguien que vive en EE. UU. es como máximo los 2,300 mg recomendados por el USDA".*

- Debido a que la afirmación hecha sobre la variable (o variables) puede no estar respaldada por los datos, generalmente se hace una **contra-afirmación** (counter statement) junto con la **afirmación principal** (main statement).

- Las dos afirmaciones son la hipótesis nula (Ho) y la hipótesis alternativa (Ha).

Aquí tienes el contenido de la imagen y su traducción al español, junto con una breve explicación del ejemplo que usa:

## **Ho y Ha**

- **Hipótesis nula (Ho):** La afirmación que representa el *statu quo*. La aserción que queremos hacer si los *datos NO apoyan* el supuesto *cambio, efecto o resultado no deseado*.

Ej: **Ho:** \(\mu \le 2300\)
Ho representa el caso donde la ingesta media de sodio cumple con los estándares del USDA (= el statu quo = la situación de "sin problema" / "sin resultado no deseado").

- **Hipótesis alternativa (Ha):** La afirmación que representa la aserción para la cual estamos buscando evidencia (es decir, la afirmación que se refiere a un cambio o situación no deseada).

Ej: **Ha:** \(\mu > 2300\)
Hay un problema porque la ingesta promedio de sodio en EE. UU. supera el valor recomendado de 2,300 mg.

***

**Explicación del ejemplo (para que te quede claro):**
En este caso, el gobierno (USDA) recomienda que el consumo de sodio sea de **máximo 2,300 mg**. 
*   **Ho** dice: "Todo está bien, la gente consume 2,300 mg o menos".
*   **Ha** dice: "Hay un problema de salud pública, la gente consume más de 2,300 mg".
El investigador toma una muestra de la población y, mediante la prueba de hipótesis, busca *evidencia* para ver si puede rechazar Ho (decir que todo está bien) y aceptar Ha (decir que sí hay un problema con el consumo de sodio).



## **Paso 1: Establecer Ho y Ha**

En cada prueba de hipótesis que realizamos, debemos elegir **uno** de los **tres posibles pares** de Ho y Ha (**solo un par** es aplicable).

Ho: \(\mu_1 \le \mu_2\)

Ha: \(\mu_1 > \mu_2\)      (Hipótesis de una cola (cola derecha))

Ho: \(\mu_1 \ge \mu_2\)

Ha: \(\mu_1 < \mu_2\)      (Hipótesis de una cola (cola izquierda))

Ho: \(\mu_1 = \mu_2\)

Ha: \(\mu_1 \neq \mu_2\)      (Hipótesis de dos colas)


## **Paso 2: Calcular el estadístico de prueba**

**Caso 1:** NO sabemos si las varianzas de ambas poblaciones son similares o no (es decir, asumimos que ambas poblaciones tienen varianzas diferentes).

\[
t = \frac{\bar{X}_1 - \bar{X}_2}{\sqrt{\frac{S_1^2}{n_1} + \frac{S_2^2}{n_2}}}
\]

*   \(\bar{x}_1\): Media muestral del Grupo 1.
*   \(\bar{x}_2\): Media muestral del Grupo 2.
*   \(\bar{x}_1 - \bar{x}_2\): Diferencia observada entre las medias muestrales.
*   \(s_1^2\): Varianza muestral del Grupo 1.
*   \(s_2^2\): Varianza muestral del Grupo 2.
*   \(n_1\): Tamaño de la muestra del Grupo 1.
*   \(n_2\): Tamaño de la muestra del Grupo 2.
*   \(\sqrt{\frac{s_1^2}{n_1} + \frac{s_2^2}{n_2}}\): Error estándar de la diferencia entre las medias muestrales.

El valor t obtenido de esta fórmula es un valor de una **distribución de probabilidad t**.

***

**Nota importante sobre esta diapositiva:**
Esta es la fórmula para la **prueba t de Welch** (o prueba t para varianzas desiguales). Es el "Caso 1". Esto es clave porque, como vimos antes, en R la función `t.test()` usa esta fórmula por defecto. Si en tu investigación no sabes si las varianzas de los dos grupos son iguales, **esta es la fórmula que debes usar** y reportar.


#### Ejemplo

```{r}
# Datos de ejemplo (reemplaza esto con tus datos reales)
grupo1 <- c(10, 12, 11, 13, 14, 10, 12) 
grupo2 <- c(8, 9, 7, 10, 8, 9, 11)

# Cantidad de Muestras en cada grupo
length(grupo1)
length(grupo2)
```

Crear Data Frame

sintaxis
```{verbatim}
variable <- data.frame(
  nombre_de_columna = c(datos1, datos2), 
  nombre_de_columna_2 = c(
    rep("Etiqueta_Grupo_1", length(datos1)), 
    rep("Etiqueta_Grupo_2", length(datos2))
  )
)
```


```{r}
dataframe_grupos <- data.frame(
  column_name_1 = c(grupo1, grupo2), # Combinamos ambos grupos en una sola columna con c()
  column_name_2 = c(
    # Creamos la columna de etiquetas. 
    rep("valor_de_grupo_1", length(grupo1)), # rep() repite la palabra "Grupo 1" tantas veces como datos haya en el grupo1 
    rep("valor_de_grupo_2", length(grupo2)) # rep() repite la palabra "Grupo 2" tantas veces como datos haya en el grupo2
  )
)
dataframe_grupos |> str()
dataframe_grupos
print(dataframe_grupos)
View(dataframe_grupos)  # Nota: La V de View debe ser mayúscula.
```

